ACORDAO-COMPLETO-2427347

ACÓRDÃO 4056/2020 ATA 47/2020 - PLENÁRIO

VISTOS, relatados e discutidos estes autos de fiscalização realizada no Ministério do Desenvolvimento Regional e nas Superintendências do Desenvolvimento do Nordeste (Sudene) e da Amazônia (Sudam) , tendo por objetivo verificar a regularidade do processo de concessão de incentivos fiscais de redução do imposto sobre a renda e adicionais não restituíveis e identificar os principais riscos que possam impactar o alcance dos resultados esperados com o uso desse instrumento de financiamento do desenvolvimento regional;
ACORDAM os ministros do Tribunal de Contas da União, reunidos em sessão extraordinária do Plenário, diante das razões expostas pelo relator, em:
9.1. determinar ao Ministério do Desenvolvimento Regional (MDR) , em conjunto com as Superintendências do Desenvolvimento do Nordeste (Sudene) e da Amazônia (Sudam) , com fundamento no art. 250, inciso II, do RI/TCU, que apresentem, no prazo de 90 dias, plano de ação, contendo, no mínimo, atividades, responsáveis e prazos de implementação, para a adoção das seguintes medidas:
9.1.1. melhorar o índice de interiorização dos incentivos fiscais de redução do imposto sobre a renda, conforme previsto na ação estratégica constante do Anexo I da Portaria MDR 3.145, de 26/12/2019; 
9.1.2. aprimorar as atividades de monitoramento e avaliação da eficácia, da eficiência e da efetividade da política de incentivos e benefícios fiscais concedidos nas áreas de atuação da Sudene e da Sudam, conforme previsto na Portaria MDR 3.145, de 26/12/2019;
9.1.3. elaborar estudo técnico de revisão dos setores da economia prioritários para o desenvolvimento regional de que tratam os Decretos 4.212/2002 e 4.213/2002, e a ação estratégica constante do Anexo I da Portaria MDR 3.145, de 26/12/2019.
9.2. determinar à Superintendência do Desenvolvimento da Amazônia (Sudam) , com fundamento no art. 250, inciso II, do RI/TCU, que apresente, no prazo de 90 dias, plano de ação, contendo, no mínimo, atividades, responsáveis e prazos de implementação, para a adoção das seguintes medidas:
9.2.1. implantar rotina para verificação sistemática do cumprimento das obrigações das empresas beneficiadas com o incentivo de redução do imposto sobre a renda, de que tratam o art. 19, §§ 3º, 4º, 5º, 8º e 9º do Decreto-lei 1.598/1977, os arts. 10 e 11 da Portaria MI 283/2013 e do Anexo à Resolução Condel/Sudam 65/2017;
9.2.2. implantar o cadastro de inadimplentes financeiros ou não financeiros, de que trata o art. 50 da Portaria MI 283/2013 e o art. 48 do Anexo à Resolução Condel/Sudam 65/2017, tendo por base as informações coletadas mediante o uso do Sistema SIAV - Incentivos.  
9.3. determinar à Superintendência do Desenvolvimento do Nordeste (Sudene) , com fundamento no art. 250, inciso II, do RI/TCU, que apresente, no prazo de 90 dias, plano de ação, contendo, no mínimo, atividades, responsáveis e prazos de implementação, para a adoção das seguintes medidas:
9.3.1. implantar o módulo de acompanhamento no Sistema SIBF, de forma a viabilizar a coleta de informações a respeito dos incentivos fiscais e otimizar o processo de verificação do cumprimento das obrigações das empresas beneficiadas com o incentivo de redução do imposto sobre a renda, de que tratam o art. 19, §§ 3º, 4º, 5º, 8º e 9º do Decreto-lei 1.598/1977, o art. 9º do Decreto 64.214/1969 e os arts. 10 e 11 da Portaria MI 283/2013;
9.3.2. implantar o cadastro de inadimplentes financeiros ou não financeiros, de que trata o art. 50 da Portaria MI 283/2013;  
9.3.3. aprimorar a elaboração dos relatórios de vistoria para fazer constar o detalhamento dos procedimentos adotados pela equipe técnica para a certificação das informações relativas à produção e à capacidade instalada dos empreendimentos beneficiados com o incentivo de redução fixa de 75% do imposto sobre a renda, explicitando de que forma as informações relativas ao layout e às especificações técnicas de máquinas e equipamentos; aos turnos de trabalho dos funcionários; e aos mapas de produção, entre outros documentos, corroboram os valores constantes da memória de cálculo apresentada pela empresa, nos termos do Anexo à Resolução Sudene 138, de 11/4/2013.
9.4. recomendar ao Ministério do Desenvolvimento Regional, conjuntamente com as Superintendências do Desenvolvimento do Nordeste (Sudene) e da Amazônia (Sudam) , com fundamento no art. 250, inciso III, do RI/TCU, a adoção da seguinte medida:
9.4.1. avaliar a viabilidade técnica e jurídica de utilizar os arquivos eletrônicos relativos às Escriturações Contábeis Fiscais e Digitais (ECD e ECF) , transmitidas anualmente ao Sistema Público de Escrituração Digital (Sped) , nas rotinas administrativas estabelecidas para verificação do cumprimento das obrigações das empresas beneficiadas com o incentivo de redução do imposto sobre a renda, de que tratam o art. 19, §§ 3º, 4º, 5º, 8º e 9º do Decreto-lei 1.598/1977 e os arts. 10, 11, 46, inciso III, e 47 da Portaria MI 283/2013, obtendo-os por meio de convênio firmado com a Receita Federal do Brasil, nos termos do Decreto 9.094, de 17/7/2017, ou, alternativamente, mediante o envio pela própria empresa incentivada.
9.5. encaminhar a presente deliberação, acompanhada do relatório de fiscalização e da instrução às peças  ao Ministério do Desenvolvimento Regional (MDR) e às Superintendências do Desenvolvimento do Nordeste (Sudene) e da Amazônia (Sudam) ; aos órgãos que integram a Câmara de Políticas de Integração Nacional e Desenvolvimento Regional: Casa Civil da Presidência da República, Ministério da Economia, Secretaria-Geral, Secretaria de Governo e Gabinete de Segurança Institucional da Presidência da República; à Comissão de Desenvolvimento Regional e Turismo do Senado Federal (CDR) e à Comissão de Integração Nacional, Desenvolvimento Regional e da Amazônia da Câmara dos Deputados (CINDRA) , informando-lhes que seu conteúdo pode ser consultado no endereço www.tcu.gov.br/acordaos e que o inteiro teor da deliberação, incluindo o relatório e o voto, pode ser obtido no dia seguinte ao de sua oficialização.
9.6. autorizar que a Secretaria de Infraestrutura Hídrica, de Comunicações e de Mineração do Tribunal de Contas da União avalie eventual impacto da presente deliberação nas contas do extinto Ministério da Integração Nacional, relativas ao exercício de 2018 (TC Processo 004.528/2020-4) .

Auditoria que teve por objetivo verificar a regularidade do processo de concessão de incentivos fiscais de redução do imposto sobre a renda e adicionais não restituíveis e identificar os principais riscos que possam impactar o alcance dos resultados esperados com o uso desse instrumento de financiamento do desenvolvimento regional.

Ministério do Desenvolvimento Regional; Secretaria Especial da Receita Federal do Brasil; Superintendência de Desenvolvimento da Amazônia; Superintendência de Desenvolvimento do Nordeste.

3. Interessados/Responsáveis: não há.

13.1. Ministros presentes: José Mucio Monteiro (Presidente), Walton Alencar Rodrigues, Benjamin Zymler, Augusto Nardes, Aroldo Cedraz (Relator), Raimundo Carreiro, Ana Arraes, Bruno Dantas e Vital do Rêgo.
13.2. Ministros-Substitutos presentes: Augusto Sherman Cavalcanti, Marcos Bemquerer Costa, André Luís de Carvalho e Weder de Oliveira.

AROLDO CEDRAZ

Cuidam os autos de fiscalização realizada no Ministério do Desenvolvimento Regional e nas Superintendências do Desenvolvimento do Nordeste (Sudene) e da Amazônia (Sudam) , tendo por objetivo verificar a regularidade do processo de concessão de incentivos fiscais de redução do imposto sobre a renda e adicionais não restituíveis e identificar os principais riscos que possam impactar o alcance dos resultados esperados com o uso desse instrumento de financiamento do desenvolvimento regional.
2.	Subscrevo a seguir o corpo do relatório de auditoria subscrito por Auditores Federais de Controle Externo (peça 33) , o qual foi endossado pelo corpo diretivo da Secretaria de Controle Externo do Desenvolvimento Econômico (peças 34 e 35) :
INTRODUÇÃO
Trata o presente documento de relatório de fiscalização na concessão dos incentivos fiscais de redução do imposto sobre a renda e adicionais não restituíveis administrados pelas Superintendências do Desenvolvimento do Nordeste (Sudene) e da Amazônia (Sudam) . O trabalho é decorrente do Acórdão 2014/2019-TCU-Plenário, proferido nos autos do TC Processo 022.930/2019-1, da relatoria do Ministro Aroldo Cedraz.
I.1. Antecedentes e Deliberação
A concessão de benefícios tributários, financeiros e creditícios representa perda de receita orçamentária para o governo federal, que vem enfrentando sucessivos deficits fiscais desde 2014. Consoante Relatório e Parecer Prévio sobre as Contas do Presidente da República, elaborado pelo Tribunal de Contas da União, o deficit primário no exercício de 2018 foi de R$ 116,2 bilhões. No mesmo exercício, os benefícios atingiram o montante projetado de R$ 314,2 bilhões, correspondendo a 4,6% do Produto Interno Bruto (PIB) , sendo R$ 292,8 bilhões de benefícios tributários e R$ 21,4 bilhões de financeiros e creditícios.
Os incentivos fiscais de redução do imposto sobre a renda da pessoa jurídica (IRPJ) , administrados pelas Superintendências do Desenvolvimento do Nordeste (Sudene) e da Amazônia (Sudam) , enquadram-se no conceito de benefício ou gasto tributário. O Projeto de Lei Orçamentária para 2019 registra uma projeção de gastos tributários com os referidos incentivos no montante total aproximado de R$ 5,7 bilhões, sendo R$ 2,3 bilhões relativos a incentivos na área de atuação da Sudam e R$ 3,4 bilhões na área da Sudene (Demonstrativo de Gastos Tributários PLOA 2019, elaborado pela Receita Federal, Quadro VII, itens III.33 e III.34) .
Diante do montante dos gastos tributários, a concessão de incentivos e benefícios fiscais tem sido tema recorrente nas discussões travadas na sociedade brasileira, nas quais se questiona se os recursos que deixam de ser arrecadados poderiam estar contribuindo para agravar a atual conjuntura de desequilíbrio fiscal vivenciada pelo Estado. Aos cidadãos, interessa saber se as decisões governamentais de abrir mão de parte de sua arrecadação para determinados setores e atividades econômicas é justificável, bem como se as regras para elegibilidade a tais benefícios são cumpridas pelos órgãos gestores dos incentivos fiscais e pelos beneficiários.
Levantamento realizado pela Secretaria de Macroavaliação Governamental (Semag/TCU) , que subsidiou o Acórdão 1205/2014-TCU-Plenário, da relatoria do Ministro Raimundo Carreiro, destacou pontos de interesse para o controle, entre os quais a realização de fiscalizações para avaliar os controles internos existentes na Sudene e na Sudam, relativamente aos processos de concessão de benefícios fiscais (TC Processo 018.259/2013-8, Anexo II do Relatório de Levantamento, Fiscalização 426/2013) . 
Nesse contexto, foi proferido o Acórdão 2014/2019-TCU-Plenário, no âmbito do TC Processo 022.930/2019-1, da relatoria do Ministro Aroldo Cedraz, autorizando a realização da presente fiscalização. Na sequência, foi elaborado plano de auditoria, que norteou a execução dos trabalhos de campo.
I.2. Identificação do objeto
O objeto da fiscalização são "os incentivos fiscais de redução do imposto sobre a renda e adicionais não restituíveis, administrados pela Sudene e pela Sudam". 
Cabe ressaltar que, em virtude de não haver a administração de incentivos fiscais no âmbito da Superintendência do Desenvolvimento do Centro-Oeste (Sudeco) , a referida entidade não integrou o escopo da fiscalização, apesar de constar da proposta original da ação de controle (TC Processo 022.930/2019-1, peça 1) . 
I.3. Objetivo e escopo
Diante do problema e dos elementos colhidos na fase de planejamento, definiu-se como objetivo da fiscalização "verificar a regularidade do processo de concessão de incentivos fiscais de redução do imposto sobre a renda e adicionais não restituíveis e identificar os principais riscos que possam impactar o alcance dos resultados esperados com o uso desse instrumento de financiamento do desenvolvimento regional".  
De forma a alcançar o objetivo estabelecido, formularam-se as seguintes questões de auditoria:
Questão 1:	A política de concessão de incentivos fiscais de redução do IRPJ atraiu empreendimentos para as sub-regiões consideradas prioritárias pela Política Nacional de Desenvolvimento Regional, entre os exercícios de 2014 e 2018, de forma a contribuir para a redução das desigualdades intrarregionais?	
Questão 2:	A política de concessão de incentivos fiscais de redução do IRPJ foi regularmente monitorada e avaliada entre os exercícios de 2014 e 2018, com a finalidade de aferir o seu desempenho e propiciar informações necessárias ao seu aperfeiçoamento, conforme estabelecem as Leis Complementares 124 e 125/2007, o Decreto 9.666/2019 e os Regimentos Internos das autarquias?		
Questão 3:	Houve aprovação de pleitos de incentivos fiscais de redução do IRPJ, no exercício de 2018, em desacordo com a Portaria MI 283/2013, com a Resolução Condel/Sudam 65/2017 e com as orientações técnicas expedidas pela Sudene e pela Sudam?		
Questão 4:	Houve, no período compreendido entre 2014 e 2018, a manutenção de incentivos fiscais de redução do IRPJ para empresas inadimplentes com as obrigações descritas no art. 19 do Decreto-lei 1.598/1977, no art. 9º do Decreto 64.214/1969 e no Regulamento dos Incentivos Fiscais administrados pela Sudene e pela Sudam?	
	Questão 5:	Há estudos técnicos que fundamentem a definição dos setores considerados prioritários para recebimento do incentivo fiscal de redução do IRPJ, bem como a definição da abrangência do conceito de modernização, de forma a priorizar a atração e a manutenção de investimentos com relevante impacto socioeconômico para a região?
O escopo dos trabalhos está delineado na matriz de planejamento que integra o plano de auditoria, contemplando: os eventos de risco de deram origem às questões de auditoria, as informações requeridas e suas fontes, os procedimentos de auditoria previstos e suas possíveis limitações, as evidências a serem obtidas e os possíveis achados (peça 13) .
I.4. Critérios de auditoria
De forma a emitir opinião sobre a conformidade e o desempenho do objeto auditado, foram utilizados, entre outros, os seguintes critérios de auditoria: Leis Complementares 124/2007 e 125/2007; Decreto-lei 1.598/1977; Medida Provisória 2.199-14/2001 e alterações posteriores; Decretos 64.214/1969, 4.212/2002, 4.213/2002, 6.047/2007, 6.539/2008, 9.666/2019, 9.810/2019 e 9.834/2019; Portaria MI 283/2013; Portaria MDR 3.145/2019; Avaliação de Políticas Públicas, Guia prático de análise ex ante, Volume 1; Referencial para Avaliação de Governança em Políticas Públicas, TCU, 2014; Acórdãos TCU 1.005/2014, Sessão Plenária de 16/4/2014, da relatoria do Ministro José Jorge, e 1.205/2014, Sessão Plenária de 14/5/2014, da relatoria do Ministro Raimundo Carreiro; Regimentos Internos, Regulamentos e Manuais relativos à concessão dos incentivos de redução do imposto sobre a renda emitidos pela Sudam e pela Sudene.
I.5. Metodologia Utilizada e Limitações
A auditoria foi realizada em conformidade com as Normas de Auditoria do Tribunal de Contas da União (Portarias TCU 280/2010 e 168/2011) , com o Manual de Auditoria Operacional (Portaria Segecex 4/2010) e com os Padrões de Auditoria de Conformidade (Portaria Segecex 26/2009) . 
As principais limitações impostas ao trabalho de auditoria foram: a) complexidade na evidenciação do aumento da desigualdade intrarregional, correlacionando-o com a política de incentivos, diante das muitas variáveis que podem contribuir para a conjuntura macroeconômica dos municípios que possuem empreendimentos incentivados; b) ausência de metodologia e de dados para quantificar o impacto socioeconômico decorrente dos empreendimentos beneficiários de incentivos fiscais; e c) utilização de amostras qualitativas e não estatísticas.
Em virtude das limitações descritas, a abrangência do conceito de modernização, prevista no escopo da questão de auditoria 5, não foi abordada. Ademais, não foi possível extrapolar as conclusões relativas à regularidade na aprovação e na manutenção de incentivos fiscais, tratada nas questões de auditoria 3 e 4, para toda a população.
Os métodos de coleta de dados envolveram a requisição de documentos e informações aos gestores; a realização de entrevistas não estruturadas e semiestruturadas; consultas às bases de dados contendo a legislação federal, aos websites das instituições auditadas e aos Sistemas SIBF e SIN, administrados pela Sudene e Sudam, respectivamente. As informações levantadas foram submetidas a revisões legais, exames documentais, análises e cruzamentos de dados. 
I.6. Volume de Recursos Fiscalizados (VRF) 
O VRF da presente auditoria é estimado em R$ 5,6 bilhões, conforme memória de cálculo constante do Apêndice III. 
VISÃO GERAL DO OBJETO
Os incentivos e benefícios fiscais administrados pela Sudene e pela Sudam integram o rol de instrumentos de financiamento da execução dos planos regionais de desenvolvimento, dos planos sub-regionais e dos programas e das ações da Política Nacional de Desenvolvimento Regional (PNDR) , conforme disciplinado no art. 13, inciso V, do Decreto 9.810, de 30 de maio de 2019.
Os incentivos são geridos pelo Ministério do Desenvolvimento Regional (MDR) conforme especificado no Anexo I do Decreto 9.834, de 12 de junho de 2019, que detalha os órgãos gestores e corresponsáveis pelas políticas públicas financiadas por benefícios de natureza tributária, bem como no Decreto 9.666, de 2 de janeiro de 2019, que aprovou a estrutura regimental do referido ministério. 
O papel das superintendências no tocante à administração dos incentivos fiscais está estabelecido no art. 4º, inciso IX, das Leis complementares 124 e 125, de 3 de janeiro de 2007, que instituiu as referidas instituições, conforme abaixo transcrito: 
IX - estimular, por meio da administração de incentivos e benefícios fiscais, os investimentos privados prioritários, as atividades produtivas e as iniciativas de desenvolvimento sub-regional em sua área de atuação, conforme definição do Conselho Deliberativo, em consonância com o §2º do art. 43 da Constituição Federal e na forma da legislação vigente.
No Apêndice I, detalham-se as competências, os aspectos organizacionais e os recursos de suporte ao processo de concessão dos incentivos de redução do imposto sobre a renda, no âmbito ministerial e das superintendências. 
Além das competências do MDR, da Sudam e da Sudene, cabe mencionar que a Receita Federal do Brasil atua no reconhecimento e na fiscalização do incentivo de redução do imposto sobre a renda da pessoa jurídica, em virtude de sua natureza tributária.
I.1. Marco regulatório
Os incentivos fiscais administrados pelas Superintendências do Desenvolvimento do Nordeste (Sudene) e da Amazônia (Sudam) constam do regulamento aprovado pelo extinto Ministério da Integração Nacional (atual Ministério do Desenvolvimento Regional) , mediante a Portaria 283, de 4/7/2013. 
No referido regulamento, estão relacionados sete diferentes tipos de incentivos e benefícios fiscais, conforme listado abaixo, cujos marcos regulatórios estão descritos no Apêndice II do presente relatório. 
a)	Redução fixa de 75% do imposto sobre a renda e adicionais não restituíveis;
b)	Redução escalonada do imposto sobre a renda e adicionais não restituíveis de 12,5% de 2009 a 2013;
c)	Depósitos para reinvestimento;
d)	Depreciação acelerada incentivada para efeito de cálculo do imposto sobre a renda;
e)	Desconto, no prazo de 12 (doze) meses contado da aquisição, dos créditos da contribuição para o PIS/PASEP e da COFINS;
f)	Isenção do Adicional ao Frete para Renovação da Marinha Mercante - AFRMM;
g)	Isenção do imposto sobre a renda e do adicional, calculados com base no lucro da exploração para pessoas jurídicas fabricantes de máquinas, equipamentos, instrumentos e dispositivos, baseados em tecnologia digital, voltados para o programa de inclusão digital.
Entre os incentivos constantes do mencionado regulamento, quatro foram extintos, permanecendo em vigor os seguintes: "Redução fixa de 75% do imposto sobre a renda e adicionais não restituíveis"; "Depósitos para reinvestimento"; e "Isenção do imposto sobre a renda e do adicional para pessoas jurídicas fabricantes de máquinas, equipamentos, instrumentos e dispositivos, baseados em tecnologia digital, voltados para o programa de inclusão digital". 
Entre os incentivos ainda em vigor, apenas o incentivo de "redução fixa de 75% do imposto sobre a renda e adicionais não restituíveis" integra o objeto auditado. A delimitação do objeto de auditoria baseou-se na relevância dos incentivos de redução, no período de vigência e na materialidade dos recursos envolvidos. Em 2018, os incentivos de redução fixa de 75% do IRPJ representavam valores superiores a 95% do valor total da renúncia fiscal estimada com a totalidade dos benefícios administrados pela Sudam e pela Sudene, conforme detalhado no Apêndice III. 
A base legal para o incentivo de "redução fixa de 75% do imposto sobre a renda e adicionais não restituíveis" é a seguinte: art. 13 da Lei 4.239, de 27 de junho de 1963; art. 23 do Decreto-Lei 756, de 11 de agosto de 1969; Decreto-lei 1.564, de 29 de junho de 1977; art. 3º da Lei 9.532, de 10 de dezembro de 1997; art. 1º da Medida Provisória 2.199-14, de 24 de agosto de 2001; art. 1º da Lei 13.799, de 3 de janeiro de 2019; Decreto 4.212, de 26 de abril de 2002; Decreto 4.213, de 26 de abril de 2002; e Decreto 6.539, de 18 de agosto de 2008.
O referido incentivo, originariamente, concedia isenção do imposto de renda e adicionais não restituíveis, pelo prazo de dez anos, aos empreendimentos industriais e agrícolas que se instalassem na área de atuação da Sudene ou da Sudam. As alterações legislativas posteriores transformaram, a partir de janeiro de 1998, a isenção em redução fixa de 75% do imposto e respectivos adicionais. 
Atualmente, a redução fixa de 75% encontra-se em vigor, por força do art. 1º da Lei 13.799, de 3 de janeiro de 2019, podendo usufruir do incentivo fiscal as pessoas jurídicas que tenham projeto protocolizado e aprovado até 31 de dezembro de 2023 para instalação, ampliação, modernização ou diversificação, localizado nas áreas de atuação da Sudene e da Sudam e enquadrado nos setores da economia considerados prioritários para o desenvolvimento regional, listados nos Decretos 4.212/2002 e 4.213/2002. 
I.2. Objetivos-chave
Conforme já destacado anteriormente, os incentivos e benefícios fiscais administrados pela Sudene e pela Sudam integram o rol de instrumentos de financiamento da execução dos planos regionais de desenvolvimento, dos planos sub-regionais e dos programas e das ações da Política Nacional de Desenvolvimento Regional (PNDR) , conforme disciplinado no art. 13, inciso V, do Decreto 9.810, de 30 de maio de 2019.
Considerando-se que os incentivos fiscais são um instrumento da PNDR, deve-se entendê-los como uma política ou um instrumento de ação governamental que possui objetivos específicos, os quais, por sua vez, devem contribuir com o alcance da finalidade e dos objetivos maiores estabelecidos da PNDR, adiante transcritos. 
Decreto 9.810, de 30 de maio de 2019
Art. 1º Fica instituída a Política Nacional de Desenvolvimento Regional - PNDR, cuja finalidade é reduzir as desigualdades econômicas e sociais, intra e inter-regionais, por meio da criação de oportunidades de desenvolvimento que resultem em crescimento econômico, geração de renda e melhoria da qualidade de vida da população.
[...]
Art. 3º  São objetivos da PNDR:
I - promover a convergência dos níveis de desenvolvimento e de qualidade de vida inter e intra regiões brasileiras e a equidade no acesso a oportunidades de desenvolvimento em regiões que apresentem baixos indicadores socioeconômicos;
II - consolidar uma rede policêntrica de cidades, em apoio à desconcentração e à interiorização do desenvolvimento regional e do País, de forma a considerar as especificidades de cada região;
III - estimular ganhos de produtividade e aumentos da competitividade regional, sobretudo em regiões que apresentem declínio populacional e elevadas taxas de emigração; e
IV - fomentar a agregação de valor e a diversificação econômica em cadeias produtivas estratégicas para o desenvolvimento regional, observados critérios como geração de renda e sustentabilidade, sobretudo em regiões com forte especialização na produção de commodities agrícolas ou minerais.
Enquanto que os objetivos-chave da PNDR estão claramente estabelecidos no supracitado decreto, não se pode dizer o mesmo dos objetivos específicos da política de concessão de incentivos fiscais. A legislação que rege os citados instrumentos de financiamento não trata da questão de forma direta.
Tendo por base informações contidas em relatórios de acompanhamento disponibilizados pelas superintendências regionais, o principal objetivo-chave dos incentivos seria: "atrair empreendimentos para as áreas de atuação da Sudene e da Sudam". Nos documentos produzidos pelas autarquias encontram-se, ainda, referências ao volume de investimentos e à quantidade de empregos gerados pelos projetos incentivados.  
Quando a presente fiscalização já se encontrava em sua fase final de execução, o Ministério do Desenvolvimento Regional publicou a Portaria 3.145, de 26/12/2019, dispondo acerca dos objetivos, das metas e dos indicadores da política pública fomentada pelos incentivos fiscais de redução do imposto sobre a renda e adicionais não restituíveis e de reinvestimento e disciplinando as atividades de supervisão e de avaliação da política. 
De acordo com o anexo I da referida portaria (Apêndice IV) , os objetivos estratégicos da política seriam os seguintes: 
Elevar a eficiência do processo de concessão dos incentivos fiscais administrados pela Sudam e Sudene;
Elevar a atividade econômica de empreendimentos estratégicos para o desenvolvimento regional;
Elevar a participação dos estados menos incentivados;
Elaborar proposta de revisão das atividades prioritárias para o desenvolvimento regional;
Induzir a estruturação produtiva nas regiões.
I.3. Aspectos orçamentários e financeiros
Os incentivos fiscais administrados pelas Superintendências do Desenvolvimento do Nordeste e da Amazônia enquadram-se no conceito de gasto tributário, definidos pela Receita Federal como sendo "gastos indiretos do governo realizados por intermédio do sistema tributário, visando a atender objetivos econômicos e sociais e constituem-se em uma exceção ao sistema tributário de referência, reduzindo a arrecadação potencial e, consequentemente, aumentando a disponibilidade econômica do contribuinte".
Anualmente, a Receita Federal elabora o Demonstrativo de Gastos Tributários, que apresenta a mensuração dos tributos que deixam de ser arrecadados. Considerando-se que os gastos tributários não podem ser observados diretamente, como no caso da arrecadação direta, a Receita pontua que as mensurações apresentadas no referido demonstrativo têm natureza de estimativas, projeções ou previsões.
Tendo por base o mais recente demonstrativo elaborado pela Receita Federal na fase de execução da auditoria, apresentam-se, na Tabela 1, as estimativas para os gastos tributários relativos aos incentivos fiscais administrados pela Sudene e pela Sudam, representando renúncias fiscais que reduzem a arrecadação potencial do imposto sobre a renda da pessoa jurídica (IRPJ) .
Tabela 1 - Valores Estimados do Gasto Tributário - Incentivos Fiscais - Sudene/Sudam
	Imposto sobre a Renda Pessoa Jurídica
	Estimativa Bases Efetivas (R$) 
	Projeção (R$) 

		2014
	2015
	2016
	2017
	2018
	2019

	Sudam
	1.930.181.173
	1.836.897.007
	2.861.514.373
	2.991.624.549
	3.135.922.180
	3.321.093.165

	Sudene
	2.842.896.080
	2.747.733.314
	3.458.453.624
	3.615.706.026
	3.790.105.523
	3.909.781.789

	Valor Total
	4.773.077.254
	4.584.630.321
	6.319.967.997
	6.607.330.574
	6.926.027.703
	7.230.874.954

Elaboração: Equipe de Fiscalização. Informações extraídas do Quadro XXVI do Demonstrativo dos Gastos Tributários - Bases Efetivas - Ano Calendário 2016 - Série 2014 a 2019, elaborado pela Centro de Estudos Tributários e Aduaneiros da Receita Federal em março de 2019.
A coluna "Estimativa Bases Efetivas", que engloba os três primeiros exercícios, representa o montante estimado do gasto tributário, com base em metodologia pré-definida, aplicada sobre uma base de dados conhecidos. Enquanto que a coluna "Projeção", refere-se à projeção para os três anos subsequentes, calculada pela aplicação de índices que refletem os parâmetros macroeconômicos oficiais.
As estimativas de gastos efetivos para os incentivos administrados pela Sudene e Sudam, incidentes sobre o IRPJ, baseiam-se, segundo informado na metodologia de cálculo publicada pelo Centro de Estudos Tributários e Aduaneiros, em abril de 2019, em informações extraídas dos próprios sistemas da Receita Federal.
Por fim, cabe ressaltar que os valores constantes da Tabela 1 incluem todos os incentivos que incidem sobre o IRPJ, ainda em vigor, sendo eles a "Redução fixa de 75% do imposto sobre a renda e adicionais não restituíveis"; "Depósitos para reinvestimento"; "Isenção para projetos industriais/agrícolas" e "Isenção para pessoas jurídicas fabricantes de máquinas, equipamentos, instrumentos e dispositivos, baseados em tecnologia digital, voltados para o programa de inclusão digital".
Como já mencionado anteriormente nesse relatório, apenas o incentivo de "redução fixa de 75% do imposto sobre a renda e adicionais não restituíveis" integra o objeto da fiscalização. Esse incentivo representa, em média, mais de 95% do total das renúncias estimadas na tabela acima.  
Finalizada a apresentação da visão geral do objeto de auditoria, com detalhamento do marco regulatório, dos objetivos-chave e dos aspectos organizacionais, orçamentários e financeiros, passa-se, no tópico a seguir, a apresentar os principais achados do trabalho de fiscalização.
ACHADOS DE AUDITORIA
A descrição dos achados resultantes do trabalho de fiscalização, a seguir apresentada, engloba os seguintes elementos: situação encontrada, causas, efeitos, conclusão, proposta de encaminhamento e benefícios esperados. As referências aos objetos, aos critérios utilizados e às evidências que dão suporte às constatações integram o Apêndice V do presente relatório.
I.4. Implantação majoritária de empreendimentos beneficiados com o incentivo de redução fixa de 75% do imposto sobre a renda nas sub-regiões não consideradas prioritárias pela Política Nacional de Desenvolvimento Regional (PNDR) e pelos Planos Regionais de Desenvolvimento do Nordeste e da Amazônia (PRDNE e PRDA) .
I.4.1. Situação Encontrada
A distribuição espacial das empresas que obtiveram incentivos fiscais de redução fixa de 75% do imposto sobre a renda nas áreas de atuação da Sudene e da Sudam, no período de 2011 a 2018, apontam para uma concentração de empreendimentos em regiões não consideradas prioritárias pela Política Nacional de Desenvolvimento Regional (PNDR) . 
Tal situação ocorre considerando-se a tipologia sub-regional constante da PNDR vigente entre fevereiro de 2007 e janeiro de 2018, sob a égide do Decreto 6.047, de 22/2/2007, que priorizava as microrregiões classificadas como estagnadas, dinâmicas ou de baixa renda, assim como ao se considerar a tipologia aprovada mediante a Portaria MI 34, de 18/1/2018, incorporada à PNDR atualmente em vigor (Decreto 9.810, de 30/5/2019) , que estabelece o direcionamento prioritário das ações e das iniciativas próprias da política às microrregiões e aos municípios classificados como de baixa renda e média renda, ambos com baixo, médio e alto dinamismo.
A constatação está evidenciada nos gráficos 1 e 2 (área de atuação da Sudam) e nos gráficos 4 e 5 (área de atuação da Sudene) , elaborados por meio do cruzamento de dados relativos aos incentivos de redução do imposto sobre a renda concedidos no período e à tipologia dos municípios onde estão localizadas as empresas incentivadas. 
O gráfico 1, relativo aos incentivos concedidos na Região Amazônica, demonstra uma concentração de empresas incentivadas em municípios de alta renda. De um total de 592 empresas incentivadas, 435 estão localizadas em microrregiões de alta renda. Desse total, 261 empresas estão localizadas no município de Manaus.
Os números trazidos no gráfico 2, elaborado com base na antiga tipologia sub-regional, mostram tendência de concentração em municípios de alta renda, de forma similar aos resultados divulgados no Relatório de Avaliação dos Incentivos Fiscais Concedidos pela Sudam no período de 2007 a 2014, publicado pela autarquia em 2016 (gráfico 3) . Destaque-se que, na publicação da Sudam, além de o período de análise ter sido diferente do adotado na fiscalização, foram considerados todos os tipos de incentivos concedidos e não apenas os incentivos de redução fixa do imposto sobre a renda. 
Gráfico 1 - Empresas beneficiadas com o incentivo de redução fixa de 75% do imposto sobre a renda na área de atuação da Sudam, entre 2011 e 2018, de acordo com a tipologia sub-regional aprovada mediante a Portaria MI 34, de 18/1/2018.
Elaboração: Equipe de Fiscalização. Dados relativos aos incentivos concedidos e à tipologia dos municípios fornecidos pela Sudam.
Gráfico 2 - Empresas beneficiadas com o incentivo de redução fixa de 75% do imposto sobre a renda na área de atuação da Sudam, entre 2011 e 2018, de acordo com a tipologia sub-regional aprovada mediante o Decreto 6.047, de 22/2/2007.
Elaboração: Equipe de Fiscalização. Dados relativos aos incentivos concedidos e à tipologia dos municípios fornecidos pela Sudam.
Gráfico 3 - Incentivos Concedidos a empresas localizadas na área de atuação da Sudam, entre 2007 e 2014, de acordo com a tipologia sub-regional aprovada mediante o Decreto 6.047, de 22/2/2007.
Elaboração: Equipe de Fiscalização. Dados extraídos do gráfico 7 do Relatório de Avaliação dos Incentivos Fiscais Concedidos pela Sudam no período de 2007 a 2014, publicado em 2016.
Considerando a área de atuação da Sudene, o gráfico 4 aponta um total de 1.645 empresas beneficiadas no período e uma concentração significativa de incentivos em sub-regiões de alta renda (706 empresas) . Porém, cabe destacar o total de 859 empresas localizadas nas áreas de média renda, consideradas prioritárias na tipologia sub-regional vigente. As regiões de baixa renda contam com apenas 80 empresas incentivadas. O gráfico 5 aponta uma concentração em municípios considerados de alta renda e estagnados, conforme tipologia sub-regional anterior. 
Gráfico 4 - Empresas beneficiadas com o incentivo de redução fixa de 75% do imposto sobre a renda na área de atuação da Sudene, entre 2011 e 2018, de acordo com a tipologia sub-regional aprovada mediante a Portaria MI 34, de 18/1/2018.
Elaboração: Equipe de Fiscalização. Dados relativos aos incentivos concedidos fornecidos pela Sudene e, à tipologia dos municípios, fornecidos pelo Ministério do Desenvolvimento Regional.
Gráfico 5 - Empresas beneficiadas com o incentivo de redução fixa de 75% do imposto sobre a renda na área de atuação da Sudene, entre 2011 e 2018, de acordo com a tipologia sub-regional aprovada mediante o Decreto 6.047, de 22/2/2007.
Elaboração: Equipe de Fiscalização. Dados relativos aos incentivos concedidos fornecidos pela Sudene e, à tipologia dos municípios, fornecidos pelo Ministério do Desenvolvimento Regional.
De forma complementar à análise da distribuição dos incentivos concedidos conforme prioridades sub-regionais constantes da PNDR, buscou-se trazer um panorama da distribuição das empresas incentivadas de acordo com a abordagem territorial adotada nos recém elaborados planos regionais de desenvolvimento: PRDNE (Região Nordeste, elaborado pela Sudene) e PRDA (Região Amazônica, elaborado pela Sudam) , ambos em tramitação no Congresso Nacional. 
A concepção presente dos referidos planos regionais busca valorizar a integração urbano-rural e a conectividade entre as cidades que exercem a centralidade regional, estabelecendo e fortalecendo uma rede policêntrica, como alternativa para se alcançar a desconcentração e a interiorização do desenvolvimento regional.
No caso da área de atuação da Sudene, a abordagem territorial considerou, com base nas definições do IBGE, nove regiões intermediárias cuja centralidade principal (cidade polo) é exercida pelas capitais dos estados da Região Nordeste, e mais trinta e sete regiões, onde as centralidades principais são exercidas por quarenta e uma cidades do interior. A distribuição das empresas incentivadas nas diversas regiões intermediárias consta da Tabela 2.
Pela análise da referida tabela e, usando como referência a classificação das regiões intermediárias constante do estudo temático disponibilizado pela Sudene, intitulado: "Organização do Espaço Regional", identifica-se uma forte concentração de empreendimentos incentivados em regiões intermediárias que possuem os maiores valores de "PIB per capita" da região, muitas das quais localizadas em regiões litorâneas. São elas: Salvador, Recife, Fortaleza, Aracaju, Natal, João Pessoa e Maceió.
Na Região Amazônica, em documento complementar ao PRDA, a Sudam elencou trinta e quatro cidades intermediárias na Amazônia Legal, assim consideradas como sendo as cidades polo de maior desenvolvimento, com poder de atrair e espraiar negócios às cidades circunvizinhas. A distribuição das empresas incentivadas, levando-se em consideração as cidades intermediárias e suas respectivas áreas de influência, constam das Tabelas 3 e 4.
A Tabela 3 indica que aproximadamente 50% das empresas incentivadas não estão inseridas nas áreas de influência das cidades intermediárias da Amazônia Legal, que integram uma das escalas geográficas prioritárias das ações de planejamento e de atuação de políticas públicas na região. 
A Tabela 4, que detalha os empreendimentos localizados em municípios que não fazem parte da área de influências das cidades intermediárias da Amazônia Legal, demonstra a elevada concentração de empresas no município de Manaus, absorvendo 261 de um total de 306 empresas.
Tabela 2 - Localização das empresas beneficiadas com o incentivo de redução fixa de 75% do imposto sobre a renda na área de atuação da Sudene, entre 2011 e 2018, de acordo com a região intermediária da qual faz parte.
	Ordem
	Região Intermediária
 (conforme definição adotada no PRDNE) 
	Quantidade de Empresas
	Participação %

	1
	Salvador
	226
	14%

	2
	Recife
	223
	14%

	3
	Fortaleza
	212
	13%

	4
	Natal
	75
	5%

	5
	Aracaju
	63
	4%

	6
	São Mateus
	61
	4%

	7
	Maceió
	56
	3%

	8
	João Pessoa
	52
	3%

	9
	Feira de Santana
	48
	3%

	10
	Mossoró
	44
	3%

	11
	Ilhéus-Itabuna
	41
	2%

	12
	Caruaru
	39
	2%

	13
	Teresina
	39
	2%

	14
	São Luís
	37
	2%

	15
	Vitória da Conquista
	37
	2%

	16
	Quixadá
	33
	2%

	17
	Guanambi
	32
	2%

	18
	Montes Claros
	32
	2%

	19
	Santo Antônio de Jesus
	25
	2%

	20
	Sobral
	25
	2%

	21-44
	Demais regiões intermediárias com participação individual inferior a 1,5%: Campina Grande, Colatina, Petrolina, Itabaiana, Juazeiro, Picos, Juazeiro do Norte, Imperatriz, Barreiras, Teófilo Otoni, Arapiraca, Santa Inês-Bacabal, Caicó, Caxias, Floriano, Parnaíba, Iguatu, Crateús, Paulo Afonso, Sousa-Cajazeiras, Serra Talhada, Irecê, Patos e São Raimundo Nonato (1) 
	245
	14%

	Total Geral
	1645
	100%

Elaboração: Equipe de Fiscalização. Dados relativos aos incentivos concedidos e aos municípios pertencentes às regiões intermediárias adotadas no PRDNE fornecidos pela Sudene. (1) O detalhamento das informações para as regiões com participação inferior a 1,5% consta do Apêndice VI.
Tabela 3 - Localização das empresas beneficiadas com o incentivo de redução fixa de 75% do imposto sobre a renda na área de atuação da Sudam, entre 2011 e 2018, de acordo a área de influência das Cidades Intermediárias da Amazônia Legal.
	Ordem
	Cidade Intermediária
 (conforme definição adotada no PRDA) 
	Quantidade de Empresas
	Participação %

	1
	Empreendimentos localizados em municípios não inseridos nas áreas de influência das Cidades Intermediárias da Amazônia Legal
	306
	52%

	2
	Cuiabá
	58
	10%

	3
	Rondonópolis
	31
	5%

	4
	Sinop
	28
	5%

	5
	Ji-Paraná
	25
	4%

	6
	Porto Velho
	15
	3%

	7
	Araguaína
	14
	2%

	8
	Marabá
	13
	2%

	9
	Palmas
	13
	2%

	10
	Castanhal
	12
	2%

	11
	Santarém
	11
	2%

	12
	Barra do Garças
	9
	2%

	13-25
	Demais cidades intermediárias com participação individual inferior a 1,5%: Rio Branco, Cáceres, Gurupi, Ariquemes, Oiapoque, Macapá, Redenção, Itacoatiara, Altamira, Boa vista, Imperatriz, Cruzeiro do Sul e Tefé (1) 
	57
	9%

	Total Geral
	592
	100,00%

Elaboração: Equipe de Fiscalização. Dados relativos aos incentivos concedidos e aos municípios pertencentes às áreas de influência das Cidades Intermediárias da Amazônia Legal fornecidos pela Sudam. (1) O detalhamento das informações para as cidades com participação inferior a 1,5% consta do Apêndice VI.
Tabela 4 - Localização das empresas beneficiadas com o incentivo de redução fixa de 75% do imposto sobre a renda na área de atuação da Sudam, entre 2011 e 2018, em municípios que não fazem parte da área de influências das Cidades Intermediárias da Amazônia Legal.
	Ordem
	Município
 (Não abrangido pela área de influência das Cidades Intermediárias da Amazônia Legal) 
	Quantidade de Empresas

	1
	Manaus
	261

	2
	Belém
	14

	3
	Barcarena
	8

	4
	Benevides
	7

	5
	Ananindeua
	4

	6
	Iranduba
	3

	7
	Coari
	2

	8
	Marituba
	2

	9
	São Luís
	2

	10
	Miranda do Norte
	1

	11
	Moju
	1

	12
	Presidente Figueiredo
	1

	Total Geral
	306

Elaboração: Equipe de Fiscalização. Dados relativos aos incentivos concedidos e aos municípios pertencentes às áreas de influência das Cidades Intermediárias da Amazônia Legal fornecidos pela Sudam.
Quando a presente fiscalização já se encontrava em sua fase final de execução, o Ministério do Desenvolvimento Regional publicou a Portaria 3.145, de 26/12/2019, disciplinando as atividades de supervisão e de avaliação da política de incentivos. 
Do Anexo I do referido normativo, consta o indicador intitulado "Índice de interiorização dos incentivos fiscais para redução das desigualdades intrarregionais", cuja meta a ser alcançada até 2023 é incrementar em 10% o número de cidades intermediárias alcançadas pelos incentivos fiscais. 
Para o atingimento da meta, o normativo prevê, como ação estratégica sob a responsabilidade do próprio Ministério, da Sudam e da Sudene: "Coordenar o alinhamento de ações entre os Incentivos fiscais, Fundos Constitucionais e de Desenvolvimento, bem como articular ações com os estados para criar condições favoráveis ao investimento das empresas".
A iniciativa ministerial denota a preocupação com a concentração das empresas incentivadas em determinadas sub-regiões, diante do desafio de reduzir as disparidades intrarregionais presentes no Nordeste e na Amazônia.
I.4.2. Causas
Os fatores que direcionam as escolhas da localização de um empreendimento a ser implantado são múltiplos e podem envolver, entre outros aspectos, a disponibilidade de infraestrutura de comunicações, transporte, logística, mão de obra qualificada, insumos, fornecedores, mercado consumidor, existências de incentivos governamentais etc. 
Exceto pela revisão legal nas normas relacionadas aos incentivos fiscais e consultas aos planos regionais de desenvolvimento, a fiscalização realizada não contemplou procedimentos de auditoria mais específicos e aprofundados, com o intuito de avaliar quais as principais causas que levam uma parte considerável dos empreendimentos incentivados a concentrarem suas atividades em regiões de alta renda, em geral nas capitais litorâneas da Região Nordeste e em metrópoles regionais, a exemplo de Manaus, na Região Amazônica.
Os planos regionais de desenvolvimento elaborados pela Sudene e pela Sudam trazem considerações importantes acerca dos desafios para se promover o desenvolvimento das Regiões Nordeste e Amazônica. Ambos apontam a carência de infraestrutura de transportes de mercadorias e pessoas e de serviços de telecomunicações. O PRDNE, por exemplo, pontua que os gargalos logísticos são muito relevantes, sobretudo em alguns estados, na comparação entre a oferta disponível no interior e aquela historicamente concentrada nas áreas litorâneas, representando "um verdadeiro empecilho ao melhor funcionamento das atividades produtivas na região". 
Nesse contexto, as deficiências de infraestrutura podem exercer um papel importante da decisão quanto à localização de determinados tipos de empreendimentos nas localidades mais próximas dos grandes centros urbanos existentes no Nordeste e na Região Amazônica. De maneira análoga, a menor oferta de profissionais capacitados nas regiões interioranas pode limitar a alocação de empresas nessas regiões. Essa realidade é tratada nos planos regionais, ao apresentarem ações e projetos indicativos voltados para a interiorização do Ensino Básico, Técnico e Superior, incluindo graduação e pós-graduação.
Vê-se que a decisão quanto à localização de um empreendimento depende da combinação de vários fatores. Nesse quesito, mostra-se importante destacar que a existência dos incentivos fiscais de redução do imposto sobre a renda, por si só, é um dos aspectos que precisam ser considerados. Sobre esse ponto, a revisão legal nas normas que regem os mencionados incentivos mostrou que não há critérios voltados a estimular as empresas a se instalarem nas sub-regiões prioritárias, consoante tipologia estabelecida na PNDR. 
Tais estímulos existem em outros mecanismos de fomento ao desenvolvimento regional, a exemplo dos Fundos Constitucionais de Financiamento. No caso do FNE, por exemplo, a programação para aplicação dos recursos do fundo, elaborada pelo BNB em julho de 2019, traz, entre outras disposições que:
Observar-se-á a destinação máxima de 30% (R$ 8,31 bilhões) do total dos valores programados ao exercício para aplicação nos municípios classificados, segundo a tipologia da PNDR, como de Alta Renda, em qualquer dinamismo.
Os limites de financiamento do FNE também variam de acordo com a tipologia sub-regional, conforme transcrito abaixo:
Na definição dos limites de financiamento deve ser observada a tipologia de municípios definida na Política Nacional de Desenvolvimento Regional - PNDR, estabelecendo-se: i) maiores percentuais para as áreas de menor renda e de menor dinamismo; e [...]
Nos diversos programas de financiamento, tais como o FNE Industrial, o FNE Agrin (voltado para o segmento agroindustrial) e o FNE Comércio e Serviços, os prazos máximos de financiamento são ampliados para projetos de alta relevância e estruturantes, que estejam localizados no Semiárido, em municípios de Baixa Renda ou Estagnados, conforme tipologia da PNDR, e em áreas prioritárias do PRDNE. No cálculo dos encargos do financiamento, os municípios considerados prioritários pelo Conselho Deliberativo da Sudene, respeitadas as áreas prioritárias da PNDR, têm o Fator de Localização (FL) reduzido de 1,1 para 0,9.
I.4.3. Efeitos
O principal efeito potencial da concentração de empreendimentos em áreas não prioritárias seria o aumento da desigualdade intrarregional, impactando negativamente o atingimento dos objetivos da PNDR, dispostos no art. 3, incisos I e II, do Decreto 9.810, de 30 de maio de 2019:
I - promover a convergência dos níveis de desenvolvimento e de qualidade de vida inter e intra regiões brasileiras e a equidade no acesso a oportunidades de desenvolvimento em regiões que apresentem baixos indicadores socioeconômicos;
II - consolidar uma rede policêntrica de cidades, em apoio à desconcentração e à interiorização do desenvolvimento regional e do País, de forma a considerar as especificidades de cada região;
III - [...]
O fato de os empreendimentos incentivados serem instalados majoritariamente nos municípios próximos às capitais e metrópoles regionais pode contribuir para aumentar o gap existente entre essas áreas, em geral, de alta renda e os municípios que integram as sub-regiões menos desenvolvidas, de acordo com as variáveis adotadas nos estudos que balizaram a definição das microrregiões que receberiam direcionamento prioritário das ações e das iniciativas da PNDR.
I.4.4. Conclusão
Constatou-se a concentração de empresas com incentivos fiscais de redução fixa de 75% do imposto de renda em sub-regiões e regiões intermediárias não prioritárias nas Regiões Nordeste e Amazônica, conforme definições constantes da PNDR e dos Planos Regionais de Desenvolvimento, PRDNE e PRDA.
Entre as causas prováveis para a distribuição das empresas no território, figuram, entre outras, as deficiências de infraestrutura e de mão de obra capacitada nas áreas interioranas, mais afastadas das grandes capitais e metrópoles regionais. A legislação dos incentivos fiscais, que, diferentemente de outros incentivos existentes, não possui mecanismos de incentivo à localização dos beneficiários em áreas menos desenvolvidas, também figura como um aspecto a ser considerado. O principal efeito potencial da distribuição encontrada seria o aumento da desigualdade intrarregional.
O Ministério do Desenvolvimento Regional, mediante a Portaria 3.145, de 26/12/2019, estipulou ações estratégicas a serem implementadas e metas a serem alcançadas relativamente à interiorização dos incentivos fiscais. Dessa forma, já havendo iniciativa para tratar a questão relativa à concentração dos projetos incentivados, cabe determinar aos órgãos envolvidos a apresentação de plano de ação para adoção das medidas já previstas no mencionado normativo, para fins de monitoramento posterior. 
I.4.5. Propostas
Determinar ao Ministério do Desenvolvimento Regional, em conjunto com as Superintendências do Desenvolvimento do Nordeste (Sudene) e da Amazônia (Sudam) , com fundamento no art. 250, inciso II, do RI/TCU, que apresentem, no prazo de 90 dias, plano de ação, contendo atividades, responsáveis e prazos de implementação, para melhorar o índice de interiorização dos incentivos fiscais de redução do imposto sobre a renda, conforme previsto na ação estratégica constante do Anexo I da Portaria MDR 3.145, de 26/12/2019. 
I.4.6. Benefícios Esperados
Aumento dos níveis de interiorização na concessão de incentivos fiscais, de forma a alcançar sub-regiões consideradas prioritárias pela Política Nacional de Desenvolvimento Regional (PNDR) e pelos Planos Regionais de Desenvolvimento do Nordeste e da Amazônia (PRDNE e PRDA) . 
I.5. Deficiências nas atividades de monitoramento e avaliação de resultados e impactos dos incentivos de redução fixa de 75% do imposto sobre a renda.
I.5.1. Situação Encontrada
As atividades de monitoramento e avaliação da política de incentivos fiscais de redução do imposto sobre a renda não são realizadas de forma sistemática e coordenada. Após solicitação feita ao Ministério do Desenvolvimento Regional e às Superintendências do Desenvolvimento do Nordeste (Sudene) e da Amazônia (Sudam) , apenas essa última instituição apresentou relatórios de avaliação referentes aos incentivos concedidos a empresas em sua área de atuação. Os seguintes documentos foram apresentados:
Relatório de Avaliação dos Incentivos Fiscais Concedidos pela Sudam no período de 2007 a 2014 (Belém, 2016) ;
Relatório de Avaliação dos Incentivos Fiscais Concedidos - 2015 - Resultados ex ante e ex post (Belém, 2019) [Ainda não aprovado pela Diretoria Colegiada, nem publicado pela autarquia].
Constata-se, pois, a ausência de monitoramento e avaliação de resultados e impactos dos incentivos concedidos às empresas localizadas na área de atuação da Sudene, sob a responsabilidade da referida autarquia e do atual Ministério do Desenvolvimento Regional, que assumiu as competências do extinto Ministério da Integração Nacional. A constatação fundamenta-se nos seguintes normativos: Decretos 8.980, de 1/2/2017, e 8.161, de 18/12/2013, Anexo I, art. 23, inciso IV; Decreto 9.666, de 2/1/2019, art. 7º, incisos XXVI e XXVII; Decreto 9.810, de 30/5/2019, art. 8º, inciso XIV; art. 10, inciso VII; art. 14; e no Regimento Interno da Sudene, aprovado mediante a Resolução 271, de 2/2/2017, da Diretoria Colegiada, art. 36, inciso XX; art. 37, inciso X; art. 39, inciso VI. 
Quanto às avaliações dos incentivos concedidos na área de atuação da Sudam, registra-se que a atividade ainda carece de sistematização, uma vez que o último relatório publicado é datado de 2016. Ademais, da análise do referido relatório, abrangendo o período de 2007 a 2014, constatou-se que dele não constam referências à definição formal dos objetivos da política de incentivos, tampouco dos indicadores a serem utilizados e das metas a serem atingidas, quer seja por meio da legislação que a instituiu ou por parte dos órgãos envolvidos na gestão e na administração dos incentivos à época: Ministério da Integração Nacional (incorporado pelo atual Ministério do Desenvolvimento Regional) , Sudene e Sudam. 
Cabe mencionar que a definição de indicadores, objetivos e metas para os incentivos fiscais foi objeto de recomendações do Tribunal de Contas da União ao então Ministério da Integração Nacional, por meio do item 9.3.3 do Acórdão 1.005/2014, Sessão Plenária de 16/4/2014, da relatoria do Ministro José Jorge e dos itens 9.5.1 e 9.5.2 do Acórdão 1.205/2014, Sessão Plenária de 14/5/2014, da relatoria do Ministro Raimundo Carreiro.
Nesse contexto, a Sudam, em sua metodologia de avaliação, partiu de uma definição própria de uma cesta de indicadores, divididos nas dimensões esforço e resultados. Essa última dimensão englobando indicadores de eficiência, eficácia e efetividade. A efetividade dos incentivos seria mensurada pelos indicadores relativos à geração de empregos (QE) e ao volume de investimentos (VADI) . 
Relativamente à apuração dos valores dos indicadores de efetividade, merece registro a fragilidade das informações utilizadas, que representam estimativas iniciais projetadas nos pleitos de incentivos aprovados e não necessariamente o que efetivamente foi gerado em termos de emprego e de investimentos para a região. 
Por fim, cabe destacar o fato de que, ao final, o relatório não traz maiores considerações acerca da efetividade da política, limitando-se a discorrer acerca do comportamento e da distribuição dos empregos estimados e dos investimentos projetados no período de 2007 a 2014.  
No relatório elaborado em 2019, ainda não aprovado pela Diretoria Colegiada da Sudam, a análise de efetividade foi dividida em: projetada e realizada, ou seja, ex ante e ex post. De acordo com a metodologia descrita, as informações projetadas seriam semelhantes às do primeiro relatório de avaliação, elaborado em 2016, com dados informados pelas empresas no momento em que protocolaram seus pleitos de incentivos fiscais da Sudam. Já as informações realizadas seriam referentes a dados das empresas beneficiadas, obtidos por meio de pesquisa realizada pela Sudam via formulário eletrônico enviado às empresas. Assim, a efetividade seria medida pelo impacto intermediário que os incentivos poderiam gerar, em termos de empregos (QE) e de atração de investimentos (VADI) , com o que de fato foi gerado.
Feitas as apurações dos indicadores, as considerações finais do relatório sugerem a manutenção e a expansão da política de incentivos, porém não fundamentam a proposição com base no atingimento de objetivos estabelecidos previamente (ex ante) . Finalmente, apontam a necessidade de haver uma busca pela coordenação entre as instituições e os instrumentos de atuação voltados ao combate da desigualdade regional, como pressuposto para que a política de incentivos traga resultados.
I.5.2. Causas
Entre as causas levantadas para a ocorrência das deficiências na avaliação dos incentivos, destaca-se o não exercício das competências regimentais por parte de órgãos integrantes da estrutura organizacional do Ministério do Desenvolvimento Regional (MDR) , que sucedeu o extinto Ministério da Integração Nacional, conforme explicitado na Nota Técnica 5/2019/CGFI/SPFI/SECEX-MDR, de 3/9/2019.
Não havendo ação por parte do Ministério, resta prejudicada a coordenação das atividades de avaliação, assim como o estabelecimento de indicadores, objetivos e metas para a política de incentivos.
Outro aspecto importante a comentar refere-se à disponibilidade de informações relativas aos projetos incentivados, em especial quanto aos valores dos incentivos efetivamente usufruídos pelas empresas beneficiárias. O valor efetivo do benefício depende da existência ou não de apuração de lucro pela empresa, sobre o qual incidirá o benefício de redução do imposto sobre a renda. 
As informações relativas ao benefício efetivo devem ser enviadas anualmente às Superintendências, porém ainda não há mecanismos implantados para fazer uma coleta sistemática e eficiente de tais informações. Há iniciativas em andamento para se obterem informações relativas aos incentivos, tanto na Sudam, quanto na Sudene. 
Na Sudam, foi implantado recentemente o Sistema Siav-Incentivos, tendo por objetivos coletar dados; gerenciar e acompanhar atividades desenvolvidas com a aplicação dos incentivos; servir como banco de dados para Relatórios de Avaliação; e subsidiar a certificação de regularidade. Na Sudene, há a previsão de incorporação do módulo de acompanhamento (pós concessão do incentivo) ao Sistema de Incentivos e Benefícios Fiscais (SIBF) .
De forma a obter informações mais precisas acerca dos incentivos concedidos em sua área de atuação, em junho de 2019, a Sudam firmou convênio com a Receita Federal do Brasil objetivando o intercâmbio de informações de interesse recíproco. Por meio do referido ajuste, a RFB fornecerá à autarquia o número de empresas beneficiadas e os valores totais dos benefícios concedidos, de forma agregada, por UF, CNAE e Tipologia da PNDR. O detalhamento das informações é limitado em função das restrições decorrentes das alegações de sigilo fiscal, o que prejudica, de certa forma, a realização de avaliações de resultados dos incentivos fiscais de redução do imposto sobre a renda. 
Finalmente, mostra-se importante comentar que basicamente a totalidade das causas acima apontadas podem ter seus efeitos significativamente minorados a depender da operacionalização das disposições constantes da Portaria 3.145, de 26/12/2019, publicada pelo Ministério do Desenvolvimento Regional quando a presente fiscalização já se encontrava em sua fase final de execução. 
O referido normativo dispõe sobre os objetivos, as metas e os indicadores da política fomentada pelos incentivos fiscais de redução do imposto sobre a renda, e disciplina, em linhas gerais, as atividades de avaliação dos resultados e impactos socioeconômicos dela decorrentes. Versa ainda a portaria acerca da possibilidade de formalização de Termo de Cooperação Técnica entre a Sudam, a Sudene e as Superintendências Regionais da Receita Federal do Brasil, visando à troca de informações que permita o aperfeiçoamento das atividades de avaliação. 
I.5.3. Efeitos
O principal efeito das deficiências no monitoramento e na avaliação dos incentivos refere-se aos prejuízos à produção de informações para subsidiar o aperfeiçoamento da intervenção pública.
Sem avaliações sistemáticas e bem elaboradas não há como tirar conclusões acerca do desempenho do mecanismo de incentivos fiscais, tampouco de aventar alterações que venham a incrementar sua performance, conforme dispõe o "Referencial para Avaliação de Governança em Políticas Públicas", publicado pelo Tribunal de Contas da União, em seu item 3.16, bem como a publicação intitulada "Avaliação de políticas públicas: guia prático de análise ex ante, volume 1, Brasília, 2018", em seu Capítulo 8, abaixo transcrito em parte.
Tanto o monitoramento quanto a avaliação são funções de gestão indispensáveis que ajudam a fortalecer o planejamento dos programas e a melhorar a efetividade das ações. Em apoio ao planejamento da política, a avaliação e o monitoramento são atividades contínuas e integradas, de forma a: i) medir continuadamente; ii) comparar o resultado obtido e o previsto; e iii) tomar decisões sobre medidas corretivas que reduzam falhas e elevem a eficiência.
I.5.4. Conclusão
Identificaram-se deficiências nas atividades de monitoramento e avaliação de resultados e impactos dos incentivos fiscais de redução fixa do imposto sobre a renda. Relativamente aos incentivos concedidos na Região Nordeste, os órgãos gestores não publicam relatórios de monitoramento e avaliação. Na Região Amazônica, a última avaliação publicada pela Sudam refere-se ao período de 2007 a 2014. Além disso, a publicação apresenta limitações em suas conclusões acerca da efetividade da política, em decorrência, principalmente, da fragilidade das informações utilizadas e da ausência de objetivos e metas previamente definidos.
Entre as causas apontadas para as deficiências nas avaliações figuram o não exercício de competências por parte do MDR, comprometendo o estabelecimento de indicadores, objetivos e metas para a política, assim como a disponibilidade de informações para subsidiar as avaliações. Ressaltou-se que há iniciativas em andamento na Sudam e na Sudene para otimizar o processo de coleta de informações das empresas incentivadas. Entre os efeitos das deficiências no monitoramento e na avaliação dos incentivos, destacaram-se os prejuízos à produção de informações para subsidiar o aperfeiçoamento da intervenção pública.
O Ministério do Desenvolvimento Regional, mediante a Portaria 3.145, de 26/12/2019, dispôs acerca dos objetivos, das metas e dos indicadores da política fomentada pelos incentivos fiscais de redução do imposto sobre a renda, e disciplinou, em linhas gerais, as atividades de avaliação dos resultados e impactos socioeconômicos decorrentes da referida política. Dessa forma, já havendo iniciativa ministerial para tratar as falhas identificadas nas atividades de monitoramento e avaliação, cabe determinação aos órgãos envolvidos na política, para que apresentem plano de ação para execução das medidas já previstas no mencionado normativo, para fins de monitoramento posterior.
I.5.5. Propostas
Determinar ao Ministério do Desenvolvimento Regional, em conjunto com as Superintendências do Desenvolvimento do Nordeste (Sudene) e da Amazônia (Sudam) , com fundamento no art. 250, inciso II, do RI/TCU, que apresentem, no prazo de 90 dias, plano de ação, contendo atividades, responsáveis e prazos de implementação, para aprimorar as atividades de monitoramento e avaliação da eficácia, da eficiência e da efetividade da política de incentivos e benefícios fiscais concedidos nas áreas de atuação da Sudene e da Sudam, conforme previsto na Portaria MDR 3.145, de 26/12/2019.
I.5.6. Benefícios Esperados
Aprimoramento dos mecanismos de monitoramento e avaliação da política de incentivos fiscais, de forma a produzir informações confiáveis para subsidiar o aperfeiçoamento da intervenção pública.
I.6. Ausência de estudos técnicos atualizados para subsidiar a definição dos setores da economia considerados prioritários para o desenvolvimento regional, nas áreas de atuação da Sudam e da Sudene.
I.6.1. Situação Encontrada
O Ministério do Desenvolvimento Regional, órgão responsável pela gestão dos incentivos fiscais de redução do imposto sobre a renda, bem como a Sudam e a Sudene, a quem compete administrar os mencionados incentivos em suas respectivas áreas de atuação, não dispõem de estudos que fundamentem a definição dos setores econômicos prioritários para fins de recebimento dos benefícios, constante dos Decretos 4.212/2002 (alterado pelo Decreto 6.810/2009) e 4.213/2002. 
A realização de estudos para subsidiar a definição do público-alvo a ser atingido pela política pública é preconizada na publicação "Avaliação de políticas públicas: guia prático de análise ex ante, volume 1, Brasília, 2018". De acordo com o referido guia, a correta delimitação dos destinatários da intervenção pública mostra-se importante para que se possam criar benefícios e incentivos adequados aos envolvidos, sem criar desincentivos ou efeitos negativos nos beneficiários e em outros grupos não elegíveis, além de gerar o maior impacto possível na sociedade, com menor desperdício de recursos públicos.
No caso dos setores prioritários para o desenvolvimento regional é preciso entender os fundamentos que justificaram a inserção de alguns segmentos econômicos e a não inclusão de outros. Ademais, diante da evolução experimentada na economia desde a definição inicial dos setores, em abril de 2002, em decorrência do surgimento de novas tecnologias e serviços, as premissas então válidas naquela ocasião precisam ser reavaliadas, de forma a maximizar os efeitos desejados da política.
A necessidade de atualização do Decreto 4.212/2002 foi apontada pela própria Superintendência do Desenvolvimento da Amazônia, mediante Ofício GAB 486/2012 - SUDAM, de 3/12/2012 e Nota Técnica 0005-A/2013/SUDAM, de 24/10/2013, encaminhada à Secretaria de Fundos Regionais e Incentivos Fiscais do extinto Ministério da Integração Nacional. Indagada sobre a questão, a Sudam, por meio do Ofício 302/2019-GAB/SUPERIN, de 20/12/2019, informou não dispor de informações a respeito da tramitação da proposta apresentada ao ministério.
A Sudene, questionada acerca da existência de estudos visando à atualização dos setores constantes do Decreto 4.213/2002, por meio do Ofício 4553/2019/DFIN/SUDENE, de 20/12/2019, da Diretoria de Gestão de Fundos e Incentivos e de Atração de Investimentos, apresentou as seguintes considerações:
A respeito do assunto, informo que desde o ano de 2012 esta Diretoria de Gestão de Fundos e Incentivos tem se empenhado na busca de interlocução através do então Ministério da Integração Nacional junto ao Ministério da Fazenda para que fossem retomadas as discussões relacionadas com a alteração do referido diploma legal, sem contudo obter êxito. Esse tema foi retomado em 2016, tendo sido encaminhado ofício nº 19/2016/SUDENE ao Diretor do Departamento de Prospecção, Normas e Análise dos Fundos, do MI, no qual se manifestou posição favorável a respeito da conveniência e oportunidade da aprovação da referida proposta de alteração do Decreto 4.213/2002. Contudo, nada obstante os esforços do referido Ministério, o procedimento não logrou êxito junto ao Ministério da Fazenda, permanecendo o assunto e os ofícios pendentes de solução até a data de hoje.
Ao concluir suas considerações, o Diretor da Sudene acrescentou julgar ser possível a retomada da discussão acerca da atualização do Decreto 4.213/2002 junto ao Ministério do Desenvolvimento Regional (MDR) , para que se verifique "a possibilidade de inclusão de novos setores juntamente com a modificação de outros, a depender dos estudos".
Finalmente, cabe comentar a recente edição, por parte do MDR, da Portaria 3.145, de 26 de dezembro de 2019, que elenca, entre os objetivos estratégicos da política fomentada pelos incentivos fiscais de redução do imposto sobre a renda: "Elaborar proposta de revisão das atividades prioritárias para o desenvolvimento regional". O referido objetivo indica como ação estratégica: "Elaborar estudo técnico de revisão das atividades prioritárias atuais, analisando o cenário de inclusão e exclusão de setores dentro do cenário macroeconômico atual". 
I.6.2. Causas
As evidências coletadas no decorrer do trabalho de fiscalização não permitem um maior aprofundamento nas causas do problema. Pode-se mencionar, no entanto, que a ausência de coordenação, do estabelecimento de premissas e requisitos para aprovação dos estudos técnicos e de um canal de comunicação adequado entre as partes envolvidas contribui para a ocorrência do achado.
As evidências apontam que as Superintendências Regionais desconhecem o desfecho das propostas de revisão dos normativos que tratam dos setores econômicos prioritários para o desenvolvimento regional. No caso da proposta de revisão encaminhada pela Sudene, há menção à falta de êxito do projeto junto ao então Ministério da Fazenda, sem qualquer informação adicional acerca do que seria necessário fazer para sanar o problema.
Diante de tais circunstâncias, é de fundamental importância que o Ministério do Desenvolvimento Regional, na qualidade de coordenador do Comitê-Executivo da Câmara de Políticas de Integração Nacional e Desenvolvimento Regional, exerça as competências previstas no art. 10º do Decreto 9.810, de 30 de maio de 2019, entre as quais, a de "propor critérios e diretrizes para a aplicação dos instrumentos financeiros ligados à PNDR". 
I.6.3. Efeitos
Entre os possíveis efeitos da ausência de critérios e estudos técnicos atualizados que subsidiem a definição dos setores prioritários para o desenvolvimento regional, pode-se mencionar os prejuízos à atração de investimentos com potencial de geração de impactos socioeconômicos, por não estarem contemplados no público alvo da política. Por outro lado, há também a possibilidade, no caso dos setores econômicos atualmente considerados prioritários, de haver a atração e a concessão de benefícios a empreendimentos com reduzido potencial de impacto.  
Tais reflexões são importantes diante do problema apresentado no planejamento da presente fiscalização, que destacou que o governo federal vem enfrentando sucessivos deficits fiscais desde 2014 e que a sociedade questiona se os recursos que deixam de ser arrecadados com incentivos e benefícios fiscais poderiam estar contribuindo para agravar a atual conjuntura de desequilíbrio fiscal vivenciada pelo Estado.
Diante desse cenário, é fundamental que se busque incrementar a eficiência, a eficácia e a efetividade dos mecanismos de incentivo fiscal existentes, entre os quais a redução do imposto sobre a renda da pessoa jurídica para empreendimentos localizados nas áreas de atuação da Sudene e da Sudam. Estudar o potencial de contribuição dos diversos setores econômicos na maximização do desempenho da política mostra-se de vital importância. 
I.6.4. Conclusão
Identificou-se a inexistência de estudos técnicos atualizados para subsidiar a definição dos setores da economia considerados prioritários para o desenvolvimento regional, nas áreas de atuação da Sudam e da Sudene.
Entre as possíveis causas para o problema menciona-se a ausência de coordenação da atividade, do estabelecimento de requisitos para aprovação dos estudos técnicos e de um canal de comunicação adequado entre as partes envolvidas. Entre os efeitos possíveis da ausência de estudos, mencionam-se os prejuízos à atração de investimentos com elevado potencial de geração de impactos socioeconômicos, assim como, a concessão de benefícios a empreendimentos com reduzido impacto potencial.  
O Ministério do Desenvolvimento Regional, mediante a Portaria 3.145, de 26/12/2019, elencou ação estratégica voltada à elaboração de estudo técnico de revisão das atividades prioritárias atualmente em vigor. Dessa forma, já havendo iniciativa para tratar a questão relativa à inexistência de estudos atualizados, cabe determinar aos órgãos envolvidos na gestão e na administração da política, a apresentação de plano de ação para adoção das medidas já previstas no mencionado normativo, para fins de monitoramento posterior. 
I.6.5. Propostas
Determinar ao Ministério do Desenvolvimento Regional, em conjunto com as Superintendências do Desenvolvimento do Nordeste (Sudene) e da Amazônia (Sudam) , com fundamento no art. 250, inciso II, do RI/TCU, que apresentem, no prazo de 90 dias, plano de ação, contendo atividades, responsáveis e prazos de implementação, para elaborar estudo técnico de revisão dos setores da economia prioritários para o desenvolvimento regional de que tratam os Decretos 4.212/2002 e 4.213/2002, e a ação estratégica constante do Anexo I da Portaria MDR 3.145, de 26/12/2019.
I.6.6. Benefícios Esperados
Incremento da eficiência, eficácia e efetividade dos mecanismos de incentivo fiscal de redução do imposto sobre a renda, para empreendimentos localizados nas áreas de atuação da Sudene e da Sudam.
I.7. Deficiências nas rotinas administrativas de verificação da documentação fiscal e contábil que deve ser enviada anualmente pelas empresas beneficiadas com o incentivo de redução fixa de 75% do imposto sobre a renda.
I.7.1. Situação Encontrada
A Sudene e a Sudam não vêm acompanhando plenamente o cumprimento, pelas empresas incentivadas, das obrigações estabelecidas no art. 19, §§ 3º, 4º, 5º, 8º e 9º do Decreto-lei 1.598/1977, c/c o art. 9º do Decreto 64.214/1969, arts. 8º, 9º, 10, 11, 46, inciso III, e 47 da Portaria MI 283/2013 e arts. 8º, 9º, 10, 11, 44, inciso III, e 45 do Anexo à Resolução Condel/Sudam 65/2017.
As obrigações consistem na apresentação anual de informações constantes da Escrituração Contábil Digital (ECD) e da Escrituração Contábil Fiscal (ECF) das empresas beneficiadas, que demonstrem o valor da redução do imposto de renda correspondente a cada exercício financeiro; a constituição da reserva contábil de incentivos fiscais; bem como o valor da reserva que porventura tenha sido incorporado ao capital social ou utilizado para absorção de prejuízos, sendo vedada a distribuição, aos sócios ou acionistas, do valor do imposto que deixar de ser pago em virtude dos benefícios. 
Na Sudene, observou-se que apenas parte das empresas beneficiadas encaminha periodicamente as informações obrigatórias previstas nos mencionados normativos, as quais são verificadas pela equipe da Coordenação de Incentivos Especiais. A equipe técnica da coordenação faz as verificações das informações prestadas e diligencia as empresas quando há lacunas ou inconsistências a serem sanadas. Uma vez comprovada a regularidade nos registros fiscais e contábeis, a Sudene emite uma declaração de regularidade de benefícios e encaminha para a empresa. Por fim, os registros das análises realizadas e das declarações emitidas são controlados por meio de planilhas eletrônicas. 
Importante destacar que, na declaração emitida pela Sudene, atesta-se que o empreendimento se encontra em situação regular quanto às exigências previstas no art. 9º do Decreto 64.214/1969. Nos casos em que a empresa apresenta pleitos de ampliação, diversificação ou modernização dos empreendimentos já detentores de incentivos, exige-se a anexação da declaração de regularidade ao pedido formalizado no Sistema de Incentivos e Benefícios Fiscais (SIBF) .
Ainda que a rotina esteja implementada, nem sempre as verificações ocorrem com a periodicidade anual, conforme preconiza a legislação. Algumas vezes, a verificação ocorre apenas quando a empresa apresenta novo pleito de incentivo e precisa da declaração de regularidade relativa aos anos anteriores em que utilizou o benefício. 
Outro ponto a ressaltar acerca da rotina de controle, consiste no fato de as informações contábeis e fiscais serem encaminhadas e armazenadas na Sudene em "meio físico" (papel) , apesar de os registros fiscais e contábeis das empresas beneficiadas já integrarem o Sistema Público de Escrituração Digital (Sped) , utilizado pelas pessoas jurídicas optantes pelo regime de tributação com base no lucro real. 
No caso da Sudam, não foi evidenciada a existência de rotina de controle sendo realizada de forma dissociada da apresentação de novos pleitos pelas empresas, conforme ocorre na Sudene. A partir de 2018, nos casos em que a empresa apresenta pleitos de ampliação, diversificação ou modernização dos empreendimentos já detentores de incentivos, exige-se a anexação ao Sistema de Gestão de Incentivos Fiscais (SIN) , utilizado pela Sudam, de demonstrações contábeis e fiscais para fins de comprovação do lucro da exploração e da respectiva constituição da reserva de incentivos fiscais, quando for o caso.
Apesar da exigência constante do Sistema SIN, constatou-se que não há a emissão de declaração de regularidade, a exemplo do que ocorre na Sudene, ou ateste no referido sistema de informação, que demostre que os analistas da Sudam verificaram os valores constituídos da reserva de incentivos fiscais. Tampouco há registros que comprovem o acompanhamento anual do comportamento da reserva contábil de incentivos, eventualmente constituída. 
Deve-se ressaltar, entretanto, que a Sudam, ao considerar o disposto no art. 44 da Resolução do Condel/Sudam 65/2017, bem como as recomendações da Controladoria-Geral da União (CGU) , aprovou, por meio da Resolução 47, de 12/9/2019, regulamento que trata do Calendário Anual de Envio de Informações das empresas beneficiadas pelos Incentivos Fiscais da Sudam (CAEI) e do Sistema de Avaliação dos Incentivos Fiscais da Sudam (SIAV-Incentivos) .
O Sistema SIAV-Incentivos consiste em ferramenta para coleta de informações relativas aos incentivos fiscais concedidos, englobando dados cadastrais, contábeis, financeiros, gerenciais, socioeconômicos e ambientais das empresas e das linhas de produção beneficiadas. O referido sistema trará subsídios para a certificação de regularidade, como parte do Cadastro Privado de Inadimplentes (CPI - IF) , a ser implantado na Sudam, conforme planejamento apresentado pela Coordenação Geral de Avaliação de Fundos e Incentivos Fiscais - CGAVI. 
Na mesma linha de atuação, a Sudene comunicou a intenção de incorporar módulo de acompanhamento das obrigações das empresas incentivadas ao já existente Sistema SIBF. Há previsão de que, com o novo módulo, o SIBF envie mensagem eletrônica para as empresas, alertando-as acerca das obrigações quanto à apresentação de documentos fiscais e contábeis. Uma vez apresentada a documentação em meio eletrônico, a equipe da entidade fará as verificações necessárias e, estando em conformidade, informará no sistema a situação de adimplência. Espera-se que haja a emissão da declaração de regularidade da empresa beneficiada pelo próprio sistema, em substituição à declaração atualmente emitida em papel, conforme já comentado anteriormente. 
Observou-se, ainda, que, não obstante ter sido constatada a existência de empresas inadimplentes com as obrigações de apresentação anual das informações contábeis e fiscais, a Sudam e a Sudene não têm adotado a medida prevista no art. 50 da Portaria MI 283, de 4 de julho de 2013 e no art. 48 do Anexo à Resolução Condel/Sudam 65/2017, qual seja, a inclusão dos empreendimentos e de seus sócios majoritários em cadastro específico de inadimplentes financeiros ou não financeiros. Ambas as entidades afirmam que, com as melhorias e adaptações já previstas nos sistemas de informação, a criação do cadastro será viabilizada. 
Por fim, convém registrar que, em que pese a constatação das deficiências nas rotinas de verificação do cumprimento das obrigações por parte das empresas beneficiadas, implantadas na Sudene e na Sudam, não foram identificadas, nos casos analisados, evidências de utilização irregular dos incentivos, caracterizada pela distribuição aos sócios ou acionistas dos valores correspondentes ao imposto que deixou de ser pago, e que pudesse acarretar a perda dos benefícios fiscais concedidos.
I.7.2. Causas
No caso específico da Sudene, uma das causas que podem ser apontadas para as deficiências nas rotinas de controle das obrigações das empresas incentivadas refere-se à ausência de integração entre as informações constantes das planilhas de controle utilizadas pela Coordenação de Incentivos Especiais e do Sistema SIBF, que contém as informações sobre todos os benefícios aprovados a partir de 2010. 
Em cruzamento de dados realizado no decorrer da fiscalização, utilizando a base de dados do Sistema SIBF e as mencionadas planilhas de controle, foi possível identificar a ausência de registros quanto ao cumprimento das obrigações por parte de algumas empresas detentoras de incentivos. Entre as empresas identificadas, selecionou-se uma amostra para validação junto à Sudene, que ratificou, por meio do Ofício 4328/2019/GAB/SUDENE, de 12/12/2019, que as referidas empresas não cumpriram as obrigações relativas ao envio de registros contábeis e fiscais que comprovem ter havido a constituição da reserva de incentivos com o valor do imposto que deixou de ser pago. A autarquia prontamente expediu notificação para que as empresas regularizem a situação.
Cabe comentar que as melhorias anunciadas pela equipe da Sudene, quanto à incorporação de módulo de acompanhamento (pós concessão do incentivo) ao Sistema SIBF, conforme já relatado anteriormente, trará aprimoramentos às rotinas de controle e verificação atualmente adotadas, eliminando, provavelmente, a necessidade de utilização de planilhas auxiliares de controle pela Coordenação de Incentivos Especiais.
Relativamente à Sudam, a causa para a não realização da rotina de acompanhamento foi atribuída pelos gestores à falta de clareza na legislação acerca da divisão de competências entre as Superintendências e a Receita Federal, bem como à necessidade de discutir quais seriam as penalidades aplicáveis à empresa que não comprovar a regularidade do uso dos incentivos. 
Finalmente, uma causa comum para as deficiências no funcionamento das rotinas em ambas as Superintendências diz respeito ao não encaminhamento das informações contábeis e fiscais por parte das empresas beneficiadas, para que as verificações relativas à destinação contábil do valor do incentivo sejam realizadas. Nessas situações, não há registro de qualquer sanção às empresas inadimplentes, o que aponta para a necessidade de efetivação das medidas já anunciadas pelas autarquias, no tocante à criação do cadastro de inadimplentes, conforme estabelece o art. 50 da Portaria MI 283/2013. 
Mostra-se importante ressaltar que as informações necessárias para a verificação de conformidade quanto ao uso dos incentivos já são enviadas anualmente pelas empresas à Receita Federal do Brasil (RFB) . São elas: a Escrituração Contábil Digital (ECD) e a Escrituração Contábil Fiscal (ECF) , que integram o Sistema Público de Escrituração Digital (Sped) . Havendo a possibilidade de compartilhamento de informações entre as Superintendências e a RFB, não seria necessário o reenvio das informações, simplificando e desburocratizando o processo.
Acerca dessa questão, sabe-se que há limitações relativas ao compartilhamento de informações por parte da RFB, em decorrência do sigilo fiscal. No entanto, após discussões com técnicos da referida instituição, levantou-se a possibilidade de fornecimento de dados, desde que haja autorização expressa da empresa incentivada, conforme previsto no art. 3º do Decreto 9.094, de 17 de julho de 2017, que trata da racionalização de exigências aos usuários de serviços públicos e da troca de informações entre órgãos e entidades do Poder Executivo Federal. Salientou-se, porém, que o fornecimento de informações com base em autorização expressa do contribuinte ainda não está devidamente regulamentado no âmbito da Receita Federal.
De qualquer forma, ainda que não seja possível a obtenção de informações junto à RFB, caberia à Sudam e à Sudene, com o apoio e a coordenação do Ministério do Desenvolvimento Regional, analisar a viabilidade técnica e jurídica de disciplinar o envio, pelas empresas, dos arquivos eletrônico (ECD e ECF) que já são por elas encaminhados anualmente por meio do Sistema Sped. 
Tal procedimento traria mais confiabilidade às verificações realizadas nas autarquias, uma vez que a autenticidade das demonstrações fiscais e contábeis poderia ser validada. A utilização dos referidos arquivos também permitiria a implantação de rotinas informatizadas para identificação dos valores dos incentivos fiscais, comparando-os com os montantes lançados nas reservas de capital, e contribuindo, dessa forma, para melhorar a eficiência do processo de verificação da regularidade na contabilização do benefício fiscal. 
I.7.3. Efeitos
As deficiências na rotina para verificação do cumprimento das obrigações das empresas beneficiadas com os incentivos fiscais têm como principais efeitos a impossibilidade de se constatar eventual uso indevido dos recursos decorrentes dos incentivos, caracterizado pela distribuição aos sócios ou acionistas do valor do imposto que deixar de ser pago e pela não aplicação dos valores em atividades diretamente ligadas à produção da empresa beneficiária; o que acarretaria, por consequência, o aumento injustificado dos custos da política de incentivos.
I.7.4. Conclusão
Constatou-se que a Sudene e a Sudam não vêm acompanhando plenamente o cumprimento, pelas empresas incentivadas, das obrigações estabelecidas no art. 19, §§ 3º, 4º, 5º, 8º e 9º do Decreto-lei 1.598/1977, c/c o art. 9º do Decreto 64.214/1969, arts. 8º, 9º, 10, 11, 46, inciso III, e 47 da Portaria MI 283/2013 e arts. 8º, 9º, 10, 11, 44, inciso III, e 45 do Anexo à Resolução Condel/Sudam 65/2017, referente à necessidade de apresentação de registros contábeis e fiscais, que comprovem a destinação dada ao valor do imposto que deixou de ser recolhido, em decorrência da concessão dos benefícios fiscais. 
Entre as causas que mais afetam a eficácia e a eficiência do acompanhamento realizado pelas Superintendências estão a falta de integração entre as fontes de informações relativas aos incentivos concedidos e às verificações contábeis realizadas pela equipe técnica da Sudene; o não encaminhamento de informações pelas empresas incentivadas; a falta de implementação do cadastro de inadimplentes financeiros ou não financeiros com os benefícios fiscais; a ausência de compartilhamento de informações entre a Receita Federal e as Superintendências; e a utilização de informações em meio físico, em detrimento da utilização dos dados constantes da ECD e da ECF, constantes do Sistema Sped.  
Os efeitos decorrentes das deficiências nas rotinas de acompanhamento estabelecidas nas Superintendências referem-se à impossibilidade de se constatar eventual uso indevido dos recursos decorrentes dos incentivos, caracterizado pela distribuição aos sócios ou acionistas do valor do imposto que deixar de ser pago e pela não aplicação dos valores em atividades diretamente ligadas à produção da empresa beneficiária; o que acarretaria, por consequência, o aumento injustificado dos custos da política de incentivos.
Dessa forma, propõe-se que as entidades auditadas apresentem plano de ação de forma a tratar as causas e assim mitigar os possíveis efeitos indesejáveis das deficiências identificadas. 
I.7.5. Propostas
Determinar à Superintendência do Desenvolvimento da Amazônia (Sudam) , com fundamento no art. 250, inciso II, do RI/TCU, que apresente, no prazo de 90 dias, plano de ação, contendo atividades, responsáveis e prazos de implementação, para a adoção das seguintes medidas:
Implantar rotina para verificação sistemática do cumprimento das obrigações das empresas beneficiadas com o incentivo de redução do imposto sobre a renda, de que tratam o art. 19, §§ 3º, 4º, 5º, 8º e 9º do Decreto-lei 1.598/1977, os arts. 10 e 11 da Portaria MI 283/2013 e do Anexo à Resolução Condel/Sudam 65/2017;
Implantar o cadastro de inadimplentes financeiros ou não financeiros, de que trata o art. 50 da Portaria MI 283/2013 e o art. 48 do Anexo à Resolução Condel/Sudam 65/2017, tendo por base as informações coletadas mediante o uso do Sistema SIAV - Incentivos.  
Determinar à Superintendência do Desenvolvimento do Nordeste (Sudene) , com fundamento no art. 250, inciso II, do RI/TCU, que apresente, no prazo de 90 dias, plano de ação, contendo atividades, responsáveis e prazos de implementação, para a adoção das seguintes medidas:
Implantar o módulo de acompanhamento no Sistema SIBF, de forma a viabilizar a coleta de informações a respeito dos incentivos fiscais e otimizar o processo de verificação do cumprimento das obrigações das empresas beneficiadas com o incentivo de redução do imposto sobre a renda, de que tratam o art. 19, §§ 3º, 4º, 5º, 8º e 9º do Decreto-lei 1.598/1977, o art. 9º do Decreto 64.214/1969 e os arts. 10 e 11 da Portaria MI 283/2013;
Implantar o cadastro de inadimplentes financeiros ou não financeiros, de que trata o art. 50 da Portaria MI 283/2013.  
Recomendar ao Ministério do Desenvolvimento Regional, conjuntamente com as Superintendências do Desenvolvimento do Nordeste (Sudene) e da Amazônia (Sudam) , a adoção das seguintes medidas:
Avaliar a viabilidade técnica e jurídica de utilizar os arquivos eletrônicos relativos às Escriturações Contábeis Fiscais e Digitais (ECD e ECF) , transmitidas anualmente ao Sistema Público de Escrituração Digital (Sped) , nas rotinas administrativas estabelecidas para verificação do cumprimento das obrigações das empresas beneficiadas com o incentivo de redução do imposto sobre a renda, de que tratam o art. 19, §§ 3º, 4º, 5º, 8º e 9º do Decreto-lei 1.598/1977 e os arts. 10, 11, 46, inciso III, e 47 da Portaria MI 283/2013, obtendo-os por meio de convênio firmado com a Receita Federal do Brasil, nos termos do Decreto 9.094, de 17/7/2017, ou, alternativamente, mediante o envio pela própria empresa incentivada.
I.7.6. Benefícios Esperados
Incremento da eficiência e da eficácia das rotinas administrativas estabelecidas para verificação do cumprimento das obrigações das empresas beneficiadas com o incentivo de redução do imposto sobre a renda, de que tratam os arts. 10, 11, 46, inciso III, e 47 da Portaria MI 283/2013, possibilitando a identificação de situações em que possa haver a utilização indevida dos recursos que deixaram de ser recolhidos em decorrência dos benefícios concedidos. 
I.8. Deficiências na elaboração dos relatórios de vistoria, quanto ao detalhamento dos procedimentos realizados para a certificação das informações apresentadas pelas empresas pleiteantes dos incentivos de redução fixa de 75% do imposto sobre a renda.
I.8.1. Situação Encontrada
Verificou-se, em alguns processos de concessão de incentivos de redução do imposto sobre a renda, que não consta, dos relatórios de vistoria e dos pareceres de análise elaborados pela equipe técnica, o detalhamento dos procedimentos realizados em campo para verificar a capacidade instalada do empreendimento, ou mesmo, para certificar a veracidade das informações fornecidas pelas empresas pleiteantes, constantes dos projetos apresentados. Tal situação contraria o disposto no Anexo à Resolução Sudene 138/2013 e a na Ordem de Serviço CGINF/DGFAI/Sudam 2/2018.
Na Sudene, exceto para as atividades de infraestrutura (telecomunicações, energia, transporte, gasodutos, esgotamento sanitário e similares) , conforme disciplina o item 3 do Anexo à Resolução Sudene 138/2013, a capacidade instalada deve ser verificada com base na memória de cálculo apresentada pela empresa, que deve vir acompanhada da documentação que deu origem à informação encaminhada. O técnico vistoriador deve então confrontar o teor das informações apresentadas, no que couber, com documentos complementares, tais como: layout e especificações técnicas de máquinas e equipamentos; documentos que evidenciem os turnos de trabalho dos funcionários; mapas de produção etc. 
Ao elaborar o relatório de vistoria, de acordo com o item 6, subitens 1 e 2, do Anexo à mencionada resolução, o técnico deve fazer constar, entre outros elementos: "1. Referências aos procedimentos realizados em campo e aos documentos complementares utilizados, relacionando-os [...] 2. Descrição do processo produtivo, memórias de cálculo, informações complementares e, principalmente, os procedimentos utilizados para certificação das informações recebidas pelas empresas".
No entanto, nos relatórios de vistoria constantes dos processos de concessão de incentivos 59336.Processo 002365/2018-67, 59336.001391/2018-78, 59336.001196/2018-48 e 59336.002018/2018-34, que integraram a amostra selecionada na fiscalização, verificou-se que não são feitas referências aos procedimentos realizados em campo para confirmar a capacidade instalada ou ainda a produção informada pela empresa. Não consta dos citados relatórios qual o procedimento utilizado ou, simplesmente, de que forma foi feita a confrontação entre os valores informados na memória de cálculo apresentada no pleito e a documentação complementar anexada pelo vistoriador (mapas de produção, por exemplo) . Ademais, no âmbito dos processos 59336.001391/2018-78 e 59336.001196/2018-48, não foram localizados os mapas de produção ou documentos equivalentes que evidenciassem o procedimento que foi adotado.
Relativamente ao detalhamento dos procedimentos para verificação da capacidade instalada dos empreendimentos instalados na área de atuação da Sudam, cumpre informar que a Controladoria Geral da União, mediante o Relatório de Auditoria de Contas CGU 201601483, de 13/12/2016, pontuou, ao descrever a constatação 2.1.1.3, que, nos processos de concessão analisados, relativos a pleitos não enquadrados na áreas de infraestrutura, "não foi verificada análise expressa quanto à veracidade das informações prestadas pelas empresas sobre capacidade real instalada".
Com o intuito de sanear as falhas apontadas, a CGU recomendou que a entidade estabelecesse rotinas e padrões de análise para verificar a veracidade das informações prestadas pelas empresas quanto à capacidade real instalada e às produções realizadas. 
Em decorrência do mencionado relatório, em 6/6/2018, foi editada a Ordem de Serviço CGINF/DGFAI/Sudam 2/2018, na qual se estabelece que o cotejamento das informações anexadas ao projeto, relacionadas às produções das empresas, fosse realizado pelos técnicos da Sudam, devendo os procedimentos realizados serem expressamente mencionados no parecer de análise e nos relatórios de vistoria (art. 2º e 17 da Ordem de Serviço) . Como medida adicional, a Sudam informou estar elaborando um Manual de Normas e Procedimentos (MNP) , que estabelece as diretrizes, critérios e padrões de análise de pleitos de incentivos fiscais. Registra-se que as medidas em implementação vêm sendo acompanhadas pela Auditoria-Geral da autarquia e pela própria CGU.
I.8.2. Causas
Entre as possíveis causas para não constar, dos relatórios de vistoria e pareceres de análise, o detalhamento dos procedimentos adotados pelos técnicos para validar as informações do projeto, pode-se mencionar a ausência de estabelecimento de padrões de relatório para serem utilizados pela equipe técnica, que atendam plenamente às disposições constantes do Anexo à Resolução Sudene 138/2013. No caso da Sudam, acrescenta-se ainda a necessidade de finalização do Manual de Normas e Procedimentos, em elaboração. 
I.8.3. Efeitos
A ausência de detalhamento observada nos relatórios e pareceres compromete as atividades de supervisão por parte das instâncias de coordenação e de direção das superintendências, que precisam manifestar concordância quanto ao mérito da concessão dos incentivos. Há também prejuízos às atividades de auditoria e controle, que não dispõem de informações acerca dos procedimentos e das análises efetivamente realizadas para confirmar as informações do projeto apresentado.
Cabe ressaltar que as informações relativas à capacidade instalada e ao volume de produção são requeridas na comprovação de que o empreendimento entrou em operação e que, portanto, faz jus ao benefício, conforme estabelece a Portaria MI 283, de 4/7/2013, em seu art. 13, §§ 2 e 3º, abaixo transcritos:
§ 2° A fruição do benefício fiscal referido no caput dar-se-á a partir do ano-calendário subsequente àquele em que o projeto de implantação, ampliação, modernização ou diversificação entrar em operação, segundo laudo expedido pela Superintendência de Desenvolvimento Regional, até o último dia útil do mês de março do ano calendário subsequente ao do início da operação. 
§ 3º Para os fins do disposto neste artigo, considera-se que o empreendimento entrou em operação quando, mediante inspeção e análise dos dados de produção realizada, resultar constatado que a produção ultrapassou o índice de 20% (vinte por cento) da capacidade real instalada prevista no projeto.
I.8.4. Conclusão
Constataram-se deficiências no detalhamento nos relatórios de vistoria e pareceres de análise quanto aos procedimentos realizados para a certificação das informações constantes dos pleitos de incentivos fiscais de redução do imposto sobre a renda, nas áreas de atuação da Sudene e da Sudam, especificamente no tocante à capacidade instalada e ao volume de produção dos empreendimentos.
Entre as possíveis causas para as deficiências identificadas, figura a ausência de estabelecimento de padrões de relatório para serem utilizados pela equipe técnica, que atendam plenamente às disposições constantes do Anexo à Resolução Sudene 138/2013. Na Sudam, pontua-se também a necessidade de conclusão de manuais. Possíveis efeitos da falta de detalhamento dos relatórios e pareceres envolvem o comprometimento das atividades de supervisão e controle quanto ao mérito da concessão dos incentivos. 
Dessa forma, diante da natureza da falha, propõe-se determinar à Sudene que apresente plano de ação para aprimorar os relatórios de vistoria e os pareceres de análise. Quanto à Sudam, diante do acompanhamento que já vem sendo realizado pela CGU, não há medidas adicionais a serem propostas. 
I.8.5. Propostas
Determinar à Superintendência do Desenvolvimento do Nordeste (Sudene) , com fundamento no art. 250, inciso II, do RI/TCU, que apresente, no prazo de 90 dias, plano de ação, contendo atividades, responsáveis e prazos de implementação, para a adoção da seguinte medida:
Aprimorar a elaboração dos relatórios de vistoria para fazer constar o detalhamento dos procedimentos adotados pela equipe técnica para a certificação das informações relativas à produção e à capacidade instalada dos empreendimentos beneficiados com o incentivo de redução fixa de 75% do imposto sobre a renda, explicitando de que forma as informações relativas ao layout e às especificações técnicas de máquinas e equipamentos; aos turnos de trabalho dos funcionários; e aos mapas de produção, entre outros documentos, corroboram os valores constantes da memória de cálculo apresentada pela empresa, nos termos do Anexo à Resolução Sudene 138, de 11/4/2013.
I.8.6. Benefícios Esperados
Melhoria das atividades de execução, supervisão e controle das vistorias realizadas em empreendimentos beneficiados com o incentivo de redução do imposto sobre a renda, mitigando, por consequência, os riscos de aprovação de projetos contendo informações incorretas no tocante à capacidade instalada e aos níveis de produção alcançados.
ANÁLISE DOS COMENTÁRIOS DOS GESTORES
Uma versão preliminar do presente relatório foi encaminhada para comentários dos gestores das entidades auditadas: Ministério do Desenvolvimento Regional (MDR) e Superintendências do Desenvolvimento do Nordeste (Sudene) e da Amazônia (Sudam) , tendo por fundamento os artigos 144 a 148 das Normas de Auditoria do Tribunal de Contas da União. 
Os representantes do MDR e da Sudene não apresentaram comentários a respeito do relatório encaminhado. A Diretoria de Gestão de Fundos, de Incentivos e de Atração de Investimentos da Sudam encaminhou a Nota Técnica 2/2020-DGFAI, de 13/3/2020, por meio da qual foram apresentadas algumas sugestões relativas às propostas de encaminhamento, não havendo contestação quanto às evidências obtidas e aos fundamentos dos achados decorrentes da fiscalização. A referida nota técnica foi inserida nos autos, porém não será objeto de uma análise mais detida no presente tópico do relatório, em virtude de não representar uma resposta institucional da Sudam, em decorrência do teor do Despacho 2/2020-SUPERIN, de 16/3/2020, exarado pelo Superintendente da entidade (peça 30) .    
CONCLUSÃO 
Como resultado do trabalho realizado, foram obtidas as seguintes respostas para as questões de auditoria formuladas: 
	Questão 1	A política de concessão de incentivos fiscais de redução do IRPJ atraiu empreendimentos para as sub-regiões consideradas prioritárias pela Política Nacional de Desenvolvimento Regional, entre os exercícios de 2014 e 2018, de forma a contribuir para a redução das desigualdades intrarregionais?
Identificou-se a existência de implantação majoritária de empreendimentos beneficiados com o incentivo de redução fixa de 75% do imposto sobre a renda nas sub-regiões não consideradas prioritárias pela Política Nacional de Desenvolvimento Regional (PNDR) e pelos Planos Regionais de Desenvolvimento do Nordeste e da Amazônia (Item III.1 do relatório) .
	Questão 2	A política de concessão de incentivos fiscais de redução do IRPJ foi regularmente monitorada e avaliada entre os exercícios de 2014 e 2018, com a finalidade de aferir o seu desempenho e propiciar informações necessárias ao seu aperfeiçoamento, conforme estabelecem as Leis Complementares 124 e 125/2007, o Decreto 9.666/2019 e os Regimentos Internos das autarquias?
Verificou-se a existência de relatórios de avaliação apenas para os incentivos concedidos na área de atuação da Sudam. O presente relatório aponta as deficiências que foram identificadas nas atividades de monitoramento e avaliação de resultados e impactos dos referidos incentivos fiscais (Item III.2 do relatório) .
Questão 3	Houve aprovação de pleitos de incentivos fiscais de redução do IRPJ, no exercício de 2018, em desacordo com a Portaria MI 283/2013, com a Resolução Condel/Sudam 65/2017 e com as orientações técnicas expedidas pela Sudene e pela Sudam?		
Na amostra selecionada para análise, não se identificou a aprovação de pleitos em desacordo com a Portaria MI 283/2013 e com a Resolução Condel/Sudam 65/2017. O relatório aponta, no entanto, a existência de deficiências na elaboração dos relatórios de vistoria, quanto ao detalhamento dos procedimentos realizados para a certificação das informações apresentadas pelas empresas pleiteantes dos incentivos (Item III.5 do relatório) .
Questão 4 Houve, no período compreendido entre 2014 e 2018, a manutenção de incentivos fiscais de redução do IRPJ para empresas inadimplentes com as obrigações descritas no art. 19 do Decreto-lei 1.598/1977, no art. 9º do Decreto 64.214/1969 e no Regulamento dos Incentivos Fiscais administrados pela Sudene e pela Sudam?	
Os procedimentos de auditoria realizados permitiram evidenciar a existência de deficiências nas rotinas administrativas de verificação da documentação fiscal e contábil que deve ser enviada anualmente pelas empresas beneficiadas com o incentivo de redução fixa de 75% do imposto sobre a renda, bem como que o cadastro de empresas inadimplentes com os incentivos fiscais ainda não está implementado. Nos processos analisados, não foram identificadas evidências de utilização irregular dos incentivos por parte das empresas, caracterizada pela distribuição aos sócios ou acionistas dos valores correspondentes ao imposto que deixou de ser pago, e que pudesse acarretar a perda dos benefícios fiscais concedidos (Item III.4 do relatório) .
Questão 5	Há estudos técnicos que fundamentem a definição dos setores considerados prioritários para recebimento do incentivo fiscal de redução do IRPJ, bem como a definição da abrangência do conceito de modernização, de forma a priorizar a atração e a manutenção de investimentos com relevante impacto socioeconômico para a região?
O trabalho de auditoria evidenciou a ausência de estudos técnicos atualizados para subsidiar a definição dos setores da economia considerados prioritários para o desenvolvimento regional, nas áreas de atuação da Sudam e da Sudene. A abrangência do conceito de modernização não foi abordada, em virtude de limitações metodológicas (Item III.3 do relatório) .
Cabe ressaltar que os períodos de análise previstos nas questões originais de auditoria foram ajustados no decorrer dos trabalhos, em virtude de limitações nas informações disponíveis. Os detalhes das amostras e dos dados utilizados podem ser obtidos na descrição dos achados e nas evidências referenciadas no Apêndice V.
Entre os benefícios esperados desta auditoria, decorrentes da adoção das medidas sugeridas na proposta de encaminhamento deste relatório, destacam-se os seguintes: 
Aumento dos níveis de interiorização na concessão de incentivos fiscais, de forma a alcançar sub-regiões consideradas prioritárias pela Política Nacional de Desenvolvimento Regional (PNDR) e pelos Planos Regionais de Desenvolvimento do Nordeste e da Amazônia (PRDNE e PRDA) . 
Aprimoramento dos mecanismos de monitoramento e avaliação da política de incentivos fiscais, de forma a produzir informações confiáveis para subsidiar o aperfeiçoamento da intervenção pública.
Incremento da eficiência, eficácia e efetividade dos mecanismos de incentivo fiscal de redução do imposto sobre a renda, para empreendimentos localizados nas áreas de atuação da Sudene e da Sudam.
Incremento da eficiência e da eficácia das rotinas administrativas estabelecidas para verificação do cumprimento das obrigações das empresas beneficiadas com o incentivo de redução do imposto sobre a renda, de que tratam os arts. 10, 11, 46, inciso III, e 47 da Portaria MI 283/2013, possibilitando a identificação de situações em que possa haver a utilização indevida dos recursos que deixaram de ser recolhidos em decorrência dos benefícios concedidos.
Melhoria das atividades de execução, supervisão e controle das vistorias realizadas em empreendimentos beneficiados com o incentivo de redução do imposto sobre a renda, mitigando, por consequência, os riscos de aprovação de projetos contendo informações incorretas no tocante à capacidade instalada e aos níveis de produção alcançados.
A seguir, apresentam-se os encaminhamentos decorrentes dos achados de auditoria, juntamente com proposta de envio de cópia do presente relatório e do acórdão que o apreciar às entidades auditadas e aos órgãos cujos ministros integram a Câmara de Políticas de Integração Nacional e Desenvolvimento Regional, instituída mediante o art. 9º do Decreto 9.810/2019, em virtude de ser uma instância estratégica de governança da PNDR, bem como à Comissão de Desenvolvimento Regional e Turismo do Senado Federal (CDR) e à Comissão de Integração Nacional, Desenvolvimento Regional e da Amazônia da Câmara dos Deputados (CINDRA) , em virtude de suas competências legislativas regimentais.
Finalmente, mostra-se pertinente dar ciência da deliberação que vier a ser proferida à Secretaria de Infraestrutura Hídrica, de Comunicações e de Mineração do Tribunal de Contas da União, a fim de que a referida unidade técnica avalie eventual impacto das constatações desse relatório nas contas do extinto Ministério da Integração Nacional, relativas ao exercício de 2018 (Processo 004.528/2020-4) , que se encontram pendentes de instrução.
PROPOSTA DE ENCAMINHAMENTO 
Diante do exposto, submete-se à consideração superior a seguinte proposta de encaminhamento:
	a) Determinar ao Ministério do Desenvolvimento Regional (MDR) , em conjunto com as Superintendências do Desenvolvimento do Nordeste (Sudene) e da Amazônia (Sudam) , com fundamento no art. 250, inciso II, do RI/TCU, que apresentem, no prazo de 90 dias, plano de ação, contendo, no mínimo, atividades, responsáveis e prazos de implementação, para a adoção das seguintes medidas:
	a.1) melhorar o índice de interiorização dos incentivos fiscais de redução do imposto sobre a renda, conforme previsto na ação estratégica constante do Anexo I da Portaria MDR 3.145, de 26/12/2019; 
	a.2) aprimorar as atividades de monitoramento e avaliação da eficácia, da eficiência e da efetividade da política de incentivos e benefícios fiscais concedidos nas áreas de atuação da Sudene e da Sudam, conforme previsto na Portaria MDR 3.145, de 26/12/2019;
	a.3) elaborar estudo técnico de revisão dos setores da economia prioritários para o desenvolvimento regional de que tratam os Decretos 4.212/2002 e 4.213/2002, e a ação estratégica constante do Anexo I da Portaria MDR 3.145, de 26/12/2019.
	b) Determinar à Superintendência do Desenvolvimento da Amazônia (Sudam) , com fundamento no art. 250, inciso II, do RI/TCU, que apresente, no prazo de 90 dias, plano de ação, contendo, no mínimo, atividades, responsáveis e prazos de implementação, para a adoção das seguintes medidas:
	b.1) implantar rotina para verificação sistemática do cumprimento das obrigações das empresas beneficiadas com o incentivo de redução do imposto sobre a renda, de que tratam o art. 19, §§ 3º, 4º, 5º, 8º e 9º do Decreto-lei 1.598/1977, os arts. 10 e 11 da Portaria MI 283/2013 e do Anexo à Resolução Condel/Sudam 65/2017;
	b.2) implantar o cadastro de inadimplentes financeiros ou não financeiros, de que trata o art. 50 da Portaria MI 283/2013 e o art. 48 do Anexo à Resolução Condel/Sudam 65/2017, tendo por base as informações coletadas mediante o uso do Sistema SIAV - Incentivos.  
	c) Determinar à Superintendência do Desenvolvimento do Nordeste (Sudene) , com fundamento no art. 250, inciso II, do RI/TCU, que apresente, no prazo de 90 dias, plano de ação, contendo, no mínimo, atividades, responsáveis e prazos de implementação, para a adoção das seguintes medidas:
	c.1) implantar o módulo de acompanhamento no Sistema SIBF, de forma a viabilizar a coleta de informações a respeito dos incentivos fiscais e otimizar o processo de verificação do cumprimento das obrigações das empresas beneficiadas com o incentivo de redução do imposto sobre a renda, de que tratam o art. 19, §§ 3º, 4º, 5º, 8º e 9º do Decreto-lei 1.598/1977, o art. 9º do Decreto 64.214/1969 e os arts. 10 e 11 da Portaria MI 283/2013;
	c.2) implantar o cadastro de inadimplentes financeiros ou não financeiros, de que trata o art. 50 da Portaria MI 283/2013;  
	c.3) aprimorar a elaboração dos relatórios de vistoria para fazer constar o detalhamento dos procedimentos adotados pela equipe técnica para a certificação das informações relativas à produção e à capacidade instalada dos empreendimentos beneficiados com o incentivo de redução fixa de 75% do imposto sobre a renda, explicitando de que forma as informações relativas ao layout e às especificações técnicas de máquinas e equipamentos; aos turnos de trabalho dos funcionários; e aos mapas de produção, entre outros documentos, corroboram os valores constantes da memória de cálculo apresentada pela empresa, nos termos do Anexo à Resolução Sudene 138, de 11/4/2013.
	d) Recomendar ao Ministério do Desenvolvimento Regional, conjuntamente com as Superintendências do Desenvolvimento do Nordeste (Sudene) e da Amazônia (Sudam) , com fundamento no art. 250, inciso III, do RI/TCU, a adoção da seguinte medida:
	d.1) avaliar a viabilidade técnica e jurídica de utilizar os arquivos eletrônicos relativos às Escriturações Contábeis Fiscais e Digitais (ECD e ECF) , transmitidas anualmente ao Sistema Público de Escrituração Digital (Sped) , nas rotinas administrativas estabelecidas para verificação do cumprimento das obrigações das empresas beneficiadas com o incentivo de redução do imposto sobre a renda, de que tratam o art. 19, §§ 3º, 4º, 5º, 8º e 9º do Decreto-lei 1.598/1977 e os arts. 10, 11, 46, inciso III, e 47 da Portaria MI 283/2013, obtendo-os por meio de convênio firmado com a Receita Federal do Brasil, nos termos do Decreto 9.094, de 17/7/2017, ou, alternativamente, mediante o envio pela própria empresa incentivada.
	e)	Encaminhar cópia do presente relatório e do acórdão que vier a ser proferido ao Ministério do Desenvolvimento Regional (MDR) e às Superintendências do Desenvolvimento do Nordeste (Sudene) e da Amazônia (Sudam) ; aos órgãos que integram a Câmara de Políticas de Integração Nacional e Desenvolvimento Regional: Casa Civil da Presidência da República, Ministério da Economia, Secretaria-Geral, Secretaria de Governo e Gabinete de Segurança Institucional da Presidência da República; à Comissão de Desenvolvimento Regional e Turismo do Senado Federal (CDR) e à Comissão de Integração Nacional, Desenvolvimento Regional e da Amazônia da Câmara dos Deputados (CINDRA) , informando-lhes que seu conteúdo pode ser consultado no endereço www.tcu.gov.br/acordaos e que o inteiro teor da deliberação, incluindo o relatório e o voto, pode ser obtido no dia seguinte ao de sua oficialização.
	f) Dar ciência da deliberação que vier a ser proferida à Secretaria de Infraestrutura Hídrica, de Comunicações e de Mineração do Tribunal de Contas da União, a fim de que a referida unidade técnica avalie eventual impacto das constatações desse relatório nas contas do extinto Ministério da Integração Nacional, relativas ao exercício de 2018 (Processo 004.528/2020-4) .
3.	Após finalizado o relatório, a Assessoria Especial de Controle Interno do Ministério do Desenvolvimento Regional solicitou, por meio da peça 36, abertura de novo prazo para a manifestação das Superintendências do Desenvolvimento do Nordeste e da Amazônia, o qual deferi por meio do Despacho à peça 37.
4.	Apresentadas as informações complementares, foi realizada instrução complementar do feito por meio da peça 49,  cujo conteúdo reproduzo a seguir:
INTRODUÇÃO
Trata-se de análise dos comentários apresentados pelos gestores do Ministério do Desenvolvimento Regional (MDR) , relativamente ao Relatório de Fiscalização 222/2019, que teve por objetivo verificar a regularidade do processo de concessão de incentivos fiscais de redução do imposto sobre a renda e adicionais não restituíveis e identificar os principais riscos que possam impactar o alcance dos resultados esperados com o uso desse instrumento de financiamento do desenvolvimento regional (peça 33) . 
HISTÓRICO
O Relatório Preliminar da Fiscalização 222/2019 foi encaminhado, em 4/3/2020, para comentários dos gestores do Ministério do Desenvolvimento Regional (MDR) , da Superintendência do Desenvolvimento do Nordeste (Sudene) , e da Superintendência do Desenvolvimento da Amazônia (Sudam) , conforme atestam os documentos acostados à peça 30 dos autos.
Na ocasião, os representantes do MDR e da Sudene não apresentaram comentários a respeito do relatório encaminhado. No entanto, a Diretoria de Gestão de Fundos, de Incentivos e de Atração de Investimentos da Sudam encaminhou a Nota Técnica 2/2020-DGFAI, de 13/3/2020, por meio da qual foram apresentadas algumas sugestões relativas às propostas de encaminhamento, não havendo contestação quanto às evidências obtidas e aos fundamentos dos achados decorrentes da fiscalização. A referida nota técnica foi inserida nos autos, porém não foi objeto de uma análise mais detida pela equipe de auditoria, em virtude de não representar uma resposta institucional da Sudam, em decorrência do teor do Despacho 2/2020-SUPERIN, de 16/3/2020, exarado pelo Superintendente da entidade (peça 30, p. 56-64) .  
Posteriormente, quando o relatório de auditoria já havia sido finalizado e encaminhado para o gabinete do Exmo. Ministro-Relator Aroldo Cedraz, a Assessoria Especial de Controle Interno do MDR apresentou o Ofício 308/2020/AECI/Gabinete SE-MDR, de 12/6/2020, pedindo escusas por não ter se pronunciado no momento oportuno e solicitando reabertura de prazo para apresentação de comentários, diante do fato de ter havido mudança na alta gestão ministerial no período em que a fiscalização estava sendo concluída e da possibilidade de trazer elementos para enriquecer o trabalho (peça 36) .
Tendo em vista a solicitação ministerial, o Exmo. Ministro-Relator Aroldo Cedraz, em despacho datado de 24/6/2020, reabriu o prazo para que o MDR e as Superintendências pudessem apresentar suas manifestações acerca do relatório de fiscalização (peça 37) . 
As entidades foram notificadas acerca do despacho que concedeu a reabertura de prazo (peças 38-42, 47-48) , tendo havido a apresentação, pelo MDR, da documentação que integra as peças 43 a 46 dos autos. No tópico a seguir, apresenta-se a análise da documentação apresentada. 
ANÁLISE DOS COMENTÁRIOS DOS GESTORES
Em virtude do despacho constante da peça 37, que concedeu a reabertura de prazo, a Assessoria Especial de Controle Interno do MDR, mediante o Ofício 475/2020/AECI/Gabinete SE-MDR, de 14/8/2020, encaminhou os comentários da Subsecretaria de Fundos e Incentivos Fiscais (SFI) acerca do relatório de fiscalização (peças 43-46) . 
As considerações do MDR constam do Despacho SEI 1991990, elaborado pela Coordenação-Geral de Gestão dos Fundos de Desenvolvimento Regional, de Investimentos e dos Incentivos Fiscais (CGFDIF) , unidade que integra a estrutura organizacional da SFI (peça 46, p. 5-12) . 
A fim de complementar a manifestação, os gestores do MDR anexam o Ofício 35/2020-DGFAI, de 19/3/2020 (1793499) , e a Nota Técnica 2/2020-DGFAI, de 13/3/2020 (1793516) , que tratam dos comentários da Sudam acerca do relatório preliminar de fiscalização, bem como o Anexo SEI 1985686, em que a Coordenação-Geral de Incentivos e Benefícios Fiscais e Financeiros da Sudene envia comentários preliminares sobre a matéria (peça 44; e peça 46, p. 13-21) .
Nos itens abaixo, apresenta-se uma análise dos comentários dos gestores para cada um dos achados e respectivas propostas de encaminhamento da fiscalização. 
I.1. Achado:
Implantação majoritária de empreendimentos beneficiados com o incentivo de redução fixa de 75% do imposto sobre a renda nas sub-regiões não consideradas prioritárias pela Política Nacional de Desenvolvimento Regional (PNDR) e pelos Planos Regionais de Desenvolvimento do Nordeste e da Amazônia (PRDNE e PRDA) .
Propostas de Encaminhamento: 
Determinar ao Ministério do Desenvolvimento Regional, em conjunto com as Superintendências do Desenvolvimento do Nordeste (Sudene) e da Amazônia (Sudam) , com fundamento no art. 250, inciso II, do RI/TCU, que apresentem, no prazo de 90 dias, plano de ação, contendo atividades, responsáveis e prazos de implementação, para melhorar o índice de interiorização dos incentivos fiscais de redução do imposto sobre a renda, conforme previsto na ação estratégica constante do Anexo I da Portaria MDR 3.145, de 26/12/2019. 
I.1.1. Síntese dos Comentários do MDR
Os gestores do ministério pontuam que, frente aos dispositivos legais que regem os incentivos fiscais, as entidades administradoras, Sudene e Sudam, possuem discricionariedade limitada no direcionamento dos referidos benefícios. Em outras palavras, "uma vez requerido pela empresa e verificando-se o cumprimento por esta dos requisitos legais dispostos, a Sudene e a Sudam têm o dever de reconhecer o direito da empresa em usufruir do benefício em tela" (peça 46, p. 6) .
Aduzem que as pessoas jurídicas que se enquadrem nos setores da economia considerados prioritários para o desenvolvimento regional, conforme Decretos 4.212 e 4213, ambos de 2002, têm direito ao incentivo. Registram que a edição dos Decretos é competência da Presidência da República, de forma que o direcionamento do incentivo não está sob controle direto do MDR ou das próprias Superintendências.  
Concluem pela pertinência das considerações constantes do parágrafo 72 do relatório preliminar de fiscalização, que, entre outros aspectos, destaca que a legislação dos incentivos fiscais, diferentemente de outros incentivos existentes, não possui mecanismos de incentivo à localização dos beneficiários em áreas menos desenvolvidas. Nesse contexto, ressaltam que o MDR e as Superintendências não têm a possibilidade de adotar ações mais incisivas sobre o tema, de modo a coadunar as disposições legais específicas dos incentivos com a atual PNDR.
Por fim, destacam que a Portaria MDR 3.145, de 26/12/2019, que dispõe sobre os objetivos, as metas e os indicadores da política de incentivos, estabelece algumas ações estratégias a serem adotadas pelas Superintendências, sob a supervisão do MDR, considerando as limitações legais já comentadas. 
I.1.2. Síntese dos Comentários da Sudene
Os gestores da Sudene manifestam concordância com a constatação do relatório de fiscalização e ressaltam, na mesma linha de raciocínio do MDR, que a legislação que disciplina os incentivos não permite "o direcionamento dos investimentos". Destacam que o pedido apresentado "não pode ser negado pelo simples fato de que essa empresa se implantou em região não considerada prioritária pela Política Nacional de Desenvolvimento Regional (PNDR) ".
 Fazem referência à Portaria MDR 3.145/2019, ressaltando que dois dos indicadores a serem monitorados são especialmente voltados para interiorizar e para ampliar o número de incentivos nos estados da federação com menor participação, mas que o resultado das ações a serem implantadas não deverão impactar sensivelmente a distribuição dos incentivos, pelas limitações legais já expostas. 
I.1.3. Síntese dos Comentários da Sudam
Os gestores da Sudam informam que a questão da interiorização dos incentivos fiscais já havia sido identificada pela área de avaliação da DGFAI/Sudam. Ressaltam que se faz necessário o avanço na prospecção de negócios para a Região Amazônica, de forma a atrair novos empreendimentos. Ademais, de forma a que se consiga a implantação de empresas em sub-regiões prioritárias, destacam a necessidade de coordenação entre os entes federativos e de participação de outros ministérios, além do MDR.
Por fim, sugerem que a determinação proposta no relatório preliminar seja direcionada à Casa Civil da Presidência da República, para que ela "possa coordenar o processo envolvendo os órgãos competentes e o Conselho de Monitoramento e Avaliação de Políticas Públicas (Decreto 9.834 de 12/6/2019) ".
I.1.4. Análise
Vê-se que os comentários dos gestores corroboram o achado da fiscalização, não contestando as evidências e as conclusões constantes do relatório. Há uma sugestão de direcionamento da determinação à Casa Civil, feita pela Sudam, em contraposição à proposta de determinação ao MDR, para que, em conjunto com as Superintendências, apresentem plano de ação contendo detalhamento de como irão atuar em uma das estratégias prevista no Anexo I da Portaria MDR 3.145, de 26/12/2019. 
Relativamente ao apontamento da Sudam, ainda que a Casa Civil tenha um papel importante a desempenhar, não apenas em relação aos incentivos fiscais, mas também a outros instrumentos de financiamento e de articulação da PNDR, na qualidade de presidente da Câmara de Políticas de Integração Nacional e Desenvolvimento Regional, de que tratam os arts. 8º e 9º do Decreto 9.810, de 30/5/2019, a referida unidade jurisdicionada não integrou o rol de entidades fiscalizadas, o que limita a proposição de determinações.
Ademais, mostra-se importante comentar que a atuação da Casa Civil, enquanto presidente da mencionada Câmara, poderá ser melhor avaliada em trabalhos de fiscalização focados na PNDR. A propósito, a SecexDesenvolvimento/TCU está realizando Levantamento com o objetivo de identificar objetos e instrumentos de fiscalização que possam contribuir para ao aperfeiçoamento da governança e da gestão da referida política (Fiscalização 140/2020, TC Processo 025.768/2020-4) . Tal ação de controle certamente abordará os macroprocessos de governança, podendo apontar a pertinência de se planejarem ações de controle tendo por objeto o papel da Casa Civil ou da própria da Câmara de Políticas de Integração Nacional e Desenvolvimento Regional.
Dessa forma, conclui-se que não há ajustes a serem promovidos no relatório de fiscalização e nas propostas de encaminhamento.
I.2. Achado: 
Deficiências nas atividades de monitoramento e avaliação de resultados e impactos dos incentivos de redução fixa de 75% do imposto sobre a renda.
Propostas de Encaminhamento: 
Determinar ao Ministério do Desenvolvimento Regional, em conjunto com as Superintendências do Desenvolvimento do Nordeste (Sudene) e da Amazônia (Sudam) , com fundamento no art. 250, inciso II, do RI/TCU, que apresentem, no prazo de 90 dias, plano de ação, contendo atividades, responsáveis e prazos de implementação, para aprimorar as atividades de monitoramento e avaliação da eficácia, da eficiência e da efetividade da política de incentivos e benefícios fiscais concedidos nas áreas de atuação da Sudene e da Sudam, conforme previsto na Portaria MDR 3.145, de 26/12/2019.
I.2.1. Síntese dos Comentários do MDR
Os gestores do ministério ressaltam que compete à Câmara de Políticas de Integração Nacional e Desenvolvimento Regional aprovar indicadores de monitoramento e avaliação da PNDR e de seus instrumentos. Informam que, não obstante a ausência do exercício da citada competência pela Câmara, foi publicada a Portaria MDR 3.145/2019, para que o MDR e as Superintendências possam dar andamento à atividade de monitoramento e avaliação dos incentivos fiscais.
Aduzem que, de acordo com o referido normativo, as Superintendências deverão apresentar proposta de plano de trabalho com os projetos de avaliação a serem contratados. Informam ainda que, em 5/8/2020, foi realizada reunião com a Receita Federal do Brasil, para tratar de questões relativas à disponibilização de informações para subsidiar a avaliação dos incentivos. 
I.2.2. Síntese dos Comentários da Sudene
A Sudene informa que o monitoramento e a avaliação da política de incentivos fiscais está sendo objeto de estudos na autarquia, tendo por base as diretrizes da Portaria MDR 3.145/2019. Destaca que a avaliação deverá ser realizada anualmente e que a Diretoria de Planejamento está avaliando a oportunidade de contratação dos serviços ou a condução dos estudos. Acrescenta que está em elaboração plano de trabalho para a realização da avaliação e minuta de termo a ser firmado com o Instituto de Pesquisa Econômica Aplicada (Ipea) . 
I.2.3. Síntese dos Comentários da Sudam
A Sudam pontua que buscou, de forma autônoma, por meio da atuação de sua Coordenação Geral de Avaliação de Fundos e Incentivos Fiscais (CGAVI) , a realização de estudos sobre os instrumentos de atuação da autarquia, entre eles os incentivos fiscais. Destaca vários produtos gerados, entre eles: a elaboração de relatórios de avaliação e de matrizes de insumo-produto, a concepção do Sistema SIAV Incentivos e a formalização de acordo de cooperação com a Receita Federal do Brasil. 
Os gestores ressaltam que os mencionados produtos "conferiram institucionalidade ao processo de monitoramento e avaliação dentro da Sudam", podendo-se dizer que "esse processo se encontra em estágio avançado de desenvolvimento, faltando apenas ajustes a serem realizados". Mencionam, ainda, que alguns dos indicadores constantes da Portaria MDR 3.145/2019 foram contribuição da DGFAI/Sudam.
Finalmente, sob a justificativa de que a Sudam estaria em estágio mais avançado no processo de avaliação e monitoramento dos incentivos fiscais, sugerem que a proposta de determinação seja direcionada apenas ao MDR e à Sudene, que pouco avançaram nesse processo.  
I.2.4. Análise
Constata-se que não há qualquer discordância das entidades auditadas no tocante à essência do achado de fiscalização e às evidências trazidas aos autos. O MDR e as Superintendências apontam para a necessidade de aprimoramento das atividades de monitoramento e avaliação dos incentivos, tendo por base as diretrizes estabelecidas na Portaria MDR 3.145/2019. Relativamente à determinação para que as entidades apresentem plano de ação conjunto, a Sudam sugere sua exclusão da proposta, alegando estar em estado mais avançado do que as demais, no que diz respeito às atividades de avaliação.
Acerca da sugestão apresentada pela Sudam, cabe destacar que a Portaria MDR 3.145/2019, que é a base da determinação proposta e que disciplina as atividades de monitoramento e avaliação, prevê a participação de todas as instituições, além de fixar metas que são comuns a todas elas. Dessa forma, não se mostra razoável a exclusão da referida autarquia do plano de ação conjunto. Ressalte-se que a Sudam, por estar em estágio mais avançado no processo de monitoramento e avaliação, conforme apontado em seus comentários, poderá trazer contribuições valiosas para as demais entidades na concepção e no planejamento das ações a serem adotadas.
Dessa forma, conclui-se que não há ajustes a serem promovidos no relatório de fiscalização e nas propostas de encaminhamento.
I.3. Achado:
Ausência de estudos técnicos atualizados para subsidiar a definição dos setores da economia considerados prioritários para o desenvolvimento regional, nas áreas de atuação da Sudam e da Sudene.
Propostas de Encaminhamento:
Determinar ao Ministério do Desenvolvimento Regional, em conjunto com as Superintendências do Desenvolvimento do Nordeste (Sudene) e da Amazônia (Sudam) , com fundamento no art. 250, inciso II, do RI/TCU, que apresentem, no prazo de 90 dias, plano de ação, contendo atividades, responsáveis e prazos de implementação, para elaborar estudo técnico de revisão dos setores da economia prioritários para o desenvolvimento regional de que tratam os Decretos 4.212/2002 e 4.213/2002, e a ação estratégica constante do Anexo I da Portaria MDR 3.145, de 26/12/2019. 
I.3.1. Síntese dos Comentários do MDR
O ministério afirma que a vasta legislação que disciplina os incentivos fiscais gera dúvidas quanto ao normativo a ser considerado na definição dos setores prioritários para o desenvolvimento regional. Atualmente, os setores estão definidos nos Decretos 4.212 e 4.213, ambos de 2002. 
Os gestores ressaltam, no entanto, que, diante da edição dos Decretos 8.275/2014 e 8.276/2014, que aprovaram as estruturas regimentais da Sudam e da Sudene, respectivamente, foi delegada às referidas autarquias a competência para "estabelecer os setores da economia considerados prioritários para o desenvolvimento regional e definir as atividades produtivas e as iniciativas de desenvolvimento sub-regional que serão objeto de incentivos e benefícios fiscais".
Nesse contexto, advogam que a subsistência dos atuais Decretos 4.212 e 4.213 "persiste apenas até que as atuais administradoras dos incentivos venham a propor e estabelecer novos setores, (...) quando então serão tacitamente revogados" (peça 46, p. 10) .
Por fim, os gestores destacam que a Portaria MDR 3.145/2019 prevê como ação estratégica a elaboração de estudo técnico de revisão das atividades prioritárias atuais, analisando o cenário de inclusão e exclusão de setores dentro do cenário macroeconômico atual.
I.3.2. Síntese dos Comentários da Sudene
A Sudene, de maneira análoga ao MDR, menciona a ação estratégica de revisão das atividades prioritárias já prevista na Portaria 3.145/2019. Ressalta a importância de serem considerados os setores prioritários que contribuam para o sucesso do Plano Regional de Desenvolvimento do Nordeste (PRDNE) . Aduz que a abrangência do trabalho de revisão teria que ser discutida em grupo de trabalho com representantes do MDR, do Ministério da Economia/Receita Federal, Sudam e Sudene. Finalmente, anuncia que já solicitou ao MDR a abertura de canal de comunicação para o início das discussões.
I.3.3. Síntese dos Comentários da Sudam
Os gestores reconhecem a importância da revisão dos Decretos 4.212/2002 e 4.213/2002, que definem os setores prioritários para o desenvolvimento regional, e acrescentam outros pontos que também julgam importantes para a efetividade da política de incentivos fiscais, conforme transcrito abaixo (peça 44, p. 6) :
10.2. A questão da padronização da classificação dos setores é um dos pontos que podem conferir muitos avanços, por exemplo. Ao utilizar o padrão da Classificação Nacional de Atividades Econômicas (CNAE) ou do Sistema de Contas Nacionais (SCN) por exemplo, os enquadramentos de empreendimentos seriam mais objetivos, o monitoramento e a avaliação seriam facilitados, além da fiscalização e rastreamento de informações pela RFB.
10.3. Há também a questão do impacto tributário gerado pelos Incentivos Fiscais em determinados setores da economia, o que faz do tema um assunto de competência também do Ministério da Economia, o qual consegue melhor enxergar a relação custo-benefício quando há grandes somas de renúncias fiscais envolvidas.
10.4. Além disso, a metodologia a ser utilizada é um fator crítico na definição das prioridades setoriais, já que estas devem refletir as estratégias da Política Nacional de Desenvolvimento Regional (PNDR) e dos Planos Regionais de Desenvolvimento (PRD's) . 
Ao final, propõem que seja acrescido na determinação constante do relatório, além da revisão dos setores, "a questão da padronização de classificação dos setores prioritários e da metodologia para que constem nos Planos de Ações". Além disso, sugerem que o Ministério da Economia também seja incluído na determinação, para que atue em conjunto com as outras instituições. 
I.3.4. Análise
Os comentários dos gestores referendam o achado da fiscalização, não contestando as evidências e as conclusões constantes do relatório. Há sugestões por parte da Sudam para incrementar o conteúdo da determinação com pontos que julga relevante para a efetividade dos incentivos. Ademais, a autarquia propõe a inclusão do Ministério da Economia como destinatário da determinação. 
De início, destaca-se que a sugestão para incluir na determinação aspectos relativos à padronização da classificação dos setores e à metodologia a ser utilizada na revisão dos atuais setores prioritários não se mostra oportuna. Os pontos sugeridos possuem caráter operacional e discricionário, tornando mais produtivo que sejam abordados no âmbito das discussões com os demais atores envolvidos na política de incentivos. Nessa linha, a Portaria MDR 3.145/2019, que é referenciada na determinação proposta do relatório de fiscalização, atribui ao MDR, à Sudam e à Sudene a responsabilidade por "Elaborar proposta de revisão das atividades prioritárias para o desenvolvimento regional". 
Quanto à inclusão do Ministério da Economia na determinação, ressalta-se que não foram executados procedimentos de auditoria que abordassem a questão da revisão dos setores prioritários junto ao referido ministério, o que limita a proposição de determinações. Ademais, o Ministério da Economia integra a Câmara de Políticas de Integração Nacional e Desenvolvimento Regional, que entre outras, possui competência para: "IX - propor medidas para o fortalecimento dos mecanismos de financiamento do desenvolvimento regional, com aprimoramento e integração dos instrumentos existentes" (Decreto 9.810, de 30/5/2019, art. 8º) . A participação do Ministério na referida Câmara já o inclui automaticamente na apreciação de proposições voltadas para o aprimoramento dos incentivos fiscais.
Dessa forma, conclui-se que não há ajustes a serem promovidos no relatório de fiscalização e nas propostas de encaminhamento.
I.4. Achado: 
Deficiências nas rotinas administrativas de verificação da documentação fiscal e contábil que deve ser enviada anualmente pelas empresas beneficiadas com o incentivo de redução fixa de 75% do imposto sobre a renda.
Propostas de Encaminhamento:
Determinar à Superintendência do Desenvolvimento da Amazônia (Sudam) , com fundamento no art. 250, inciso II, do RI/TCU, que apresente, no prazo de 90 dias, plano de ação, contendo atividades, responsáveis e prazos de implementação, para a adoção das seguintes medidas:
a) Implantar rotina para verificação sistemática do cumprimento das obrigações das empresas beneficiadas com o incentivo de redução do imposto sobre a renda, de que tratam o art. 19, §§ 3º, 4º, 5º, 8º e 9º do Decreto-lei 1.598/1977, os arts. 10 e 11 da Portaria MI 283/2013 e do Anexo à Resolução Condel/Sudam 65/2017;
b) Implantar o cadastro de inadimplentes financeiros ou não financeiros, de que trata o art. 50 da Portaria MI 283/2013 e o art. 48 do Anexo à Resolução Condel/Sudam 65/2017, tendo por base as informações coletadas mediante o uso do Sistema SIAV - Incentivos.
Determinar à Superintendência do Desenvolvimento do Nordeste (Sudene) , com fundamento no art. 250, inciso II, do RI/TCU, que apresente, no prazo de 90 dias, plano de ação, contendo atividades, responsáveis e prazos de implementação, para a adoção das seguintes medidas:
a) Implantar o módulo de acompanhamento no Sistema SIBF, de forma a viabilizar a coleta de informações a respeito dos incentivos fiscais e otimizar o processo de verificação do cumprimento das obrigações das empresas beneficiadas com o incentivo de redução do imposto sobre a renda, de que tratam o art. 19, §§ 3º, 4º, 5º, 8º e 9º do Decreto-lei 1.598/1977, o art. 9º do Decreto 64.214/1969 e os arts. 10 e 11 da Portaria MI 283/2013; 
b) Implantar o cadastro de inadimplentes financeiros ou não financeiros, de que trata o art. 50 da Portaria MI 283/2013.
Recomendar ao Ministério do Desenvolvimento Regional, conjuntamente com as Superintendências do Desenvolvimento do Nordeste (Sudene) e da Amazônia (Sudam) , a adoção das seguintes medidas:
a) Avaliar a viabilidade técnica e jurídica de utilizar os arquivos eletrônicos relativos às Escriturações Contábeis Fiscais e Digitais (ECD e ECF) , transmitidas anualmente ao Sistema Público de Escrituração Digital (Sped) , nas rotinas administrativas estabelecidas para verificação do cumprimento das obrigações das empresas beneficiadas com o incentivo de redução do imposto sobre a renda, de que tratam o art. 19, §§ 3º, 4º, 5º, 8º e 9º do Decreto-lei 1.598/1977 e os arts. 10, 11, 46, inciso III, e 47 da Portaria MI 283/2013, obtendo-os por meio de convênio firmado com a Receita Federal do Brasil, nos termos do Decreto 9.094, de 17/7/2017, ou, alternativamente, mediante o envio pela própria empresa incentivada.
I.4.1. Síntese dos Comentários do MDR
Os gestores do ministério informam que, no entender deles, a Portaria 283/2013, que aprova o regulamento dos incentivos fiscais comuns às Regiões da Amazônia e do Nordeste, editada pelo extinto Ministério da Integração Nacional (atual MDR) foi tacitamente revogada. Aduzem que foi enviada comunicação às Superintendências para que elas promulgassem novos regulamentos, dentro de suas áreas de competência e atuação. Nesse contexto, os gestores pontuam que a análise de viabilidade técnica e jurídica para a adoção de algumas ações, conforme recomendação proposta no relatório de fiscalização, seria atribuição das Superintendências. 
Ressaltam que, não obstante as competências das autarquias na administração dos incentivos, o MDR intermediou um primeiro contato formal, em 5/8/2020, com técnicos da Receita Federal do Brasil, com vistas a formalizar termo de cooperação técnica "visando a troca de informações que permita o aperfeiçoamento das atividades de avaliação, observado o sigilo fiscal" (peça 46, p. 11) . 
Finalmente, acrescentam que o intercâmbio de informações com a Receita Federal "tornará possível o estreitamento e aperfeiçoamento do monitoramento, bem como a realização de uma avaliação mais apropriada pelas autarquias, a ser posteriormente submetida ao MDR para conformidade com os objetivos da Política Nacional de Desenvolvimento Regional" (peça 46, p. 11) . 
I.4.2. Síntese dos Comentários da Sudene
Acerca das determinações propostas à autarquia, os gestores trazem as seguintes considerações (peça 46, p. 18-19) :
Informamos que o Sistema está em fase de cadastramento das empresas para que se tenha um histórico anterior. Existe um prazo até setembro para estar em funcionamento. Vamos ter o controle de todas as empresas que possuem incentivos, seu montante, período de fruição, movimentação do saldo da Reserva de Incentivos Fiscais, controle de inadimplentes e irregulares, cobrança automática por e-mail e o sistema vai gerar relatórios analíticos destes dados. 
Quanto ao funcionamento, a empresa pleiteante da declaração de regularidade vai registrar no sistema os dados mais relevantes para a análise referentes à ECF- Escrituração Contábil Fiscal, Razão da Reserva de incentivos Fiscais e a Demonstração do Resultado do Exercício (dentre outros) e anexar documentos comprobatórios. O pleito será realizado pelo próprio SIBF.
Finalmente, o próprio Sistema irá gerar Cadastro de Inadimplentes, não apenas para o não cumprimento do art. 9º, como também para colocação das Placas de publicidade
I.4.3. Síntese dos Comentários da Sudam
Os gestores da Sudam sugerem que, além das conclusões já apontadas no relatório, a determinação proposta no relatório de fiscalização aborde os seguintes aspectos (peça 44, p. 6-7) :
13.1. Para evitar que as empresas utilizem o artifício tributário de poder realizar sua contabilidade de forma consolidada em suas matrizes que boa parte das vezes estão fora da Região Amazônica, há que se avaliar a possibilidade de que apenas empresas matrizes recebam incentivos fiscais nas regiões incentivadas. Essa modificação tem o potencial de internalizar recursos nas regiões e facilita o monitoramento e avaliação das empresas;
13.2. Outro ponto é que investimentos e mão-de-obra devem ter um percentual de utilização dos recursos locais e regionais, ou seja, as empresas incentivadas devem internalizar na região os recursos renunciados pelo Governo Federal.
13.3. Além disso, é fundamental que as empresas aumentem sua produtividade ao longo do período de vigência dos incentivos, ou seja, o requisito hoje exigido para o incentivo de modernização total deve ser estendido para os outros incentivos para que as empresas incentivadas estejam sempre em curva crescente de desempenho, fato determinante para a efetividade da política de incentivos fiscais.
I.4.4. Análise
Os comentários dos gestores reforçam o achado da fiscalização, não havendo contestação acerca das evidências e das conclusões constantes do relatório.
A Sudene, em seus comentários, apresenta ações que já estão sendo adotadas para dar cumprimento à determinação. 
O MDR aponta que as ações a serem adotadas para dar atendimento à recomendação proposta seriam, a princípio, atribuições das Superintendências. De fato, a implementação de rotinas operacionais está a cargo das autarquias, no entanto, a participação do Ministério é necessária visto que o regulamento dos incentivos atualmente em uso pela Sudene foi elaborado pelo então Ministério da Integração Nacional (atual MDR) .
Assim, até que se conclua pela revogação do referido regulamento, como pontuado pelos gestores, e que haja a elaboração de um novo regulamento pela Superintendência, cabe a inclusão do MDR na recomendação proposta. Tal medida faz-se necessária uma vez que a implementação das ações sugeridas requereria alterações no regulamento vigente, de forma a disciplinar a documentação obrigatória a ser apresentada pelas empresas beneficiadas com o incentivo fiscal. 
Ademais, a importância do papel ministerial na padronização de rotinas entre as Superintendências e na intermediação com a Receita Federal do Brasil, que já vem ocorrendo, justifica a inclusão do MDR como destinatário da recomendação proposta, juntamente com a Sudam e com a Sudene. 
A Sudam solicita que sejam acrescidos itens na determinação. No entanto, as sugestões apresentadas têm a natureza de estratégias para aumentar a efetividade da política de incentivos, e não seriam objeto de determinação, mas sim de discussão nas instâncias competentes no âmbito da PNDR. No caso específico, o Comitê-Executivo da Câmara de Políticas de Integração Nacional e Desenvolvimento Regional, do qual a Sudam faz parte, e que possui, entre outras, competência para "propor critérios e diretrizes para a aplicação dos instrumentos financeiros ligados à PNDR" (Decreto 9.810, de 30/5/2019, art. 10º, inciso IV) . 
Dessa forma, conclui-se que não há ajustes a serem promovidos no relatório de fiscalização e nas propostas de encaminhamento.
I.5. Achado: 
Deficiências na elaboração dos relatórios de vistoria, quanto ao detalhamento dos procedimentos realizados para a certificação das informações apresentadas pelas empresas pleiteantes dos incentivos de redução fixa de 75% do imposto sobre a renda.
Propostas de Encaminhamento:
Determinar à Superintendência do Desenvolvimento do Nordeste (Sudene) , com fundamento no art. 250, inciso II, do RI/TCU, que apresente, no prazo de 90 dias, plano de ação, contendo atividades, responsáveis e prazos de implementação, para a adoção da seguinte medida:
a) Aprimorar a elaboração dos relatórios de vistoria para fazer constar o detalhamento dos procedimentos adotados pela equipe técnica para a certificação das informações relativas à produção e à capacidade instalada dos empreendimentos beneficiados com o incentivo de redução fixa de 75% do imposto sobre a renda, explicitando de que forma as informações relativas ao layout e às especificações técnicas de máquinas e equipamentos; aos turnos de trabalho dos funcionários; e aos mapas de produção, entre outros documentos, corroboram os valores constantes da memória de cálculo apresentada pela empresa, nos termos do Anexo à Resolução Sudene 138, de 11/4/2013.
I.5.1. Síntese dos Comentários do MDR
Não houve apresentação de comentários relativamente ao achado.
I.5.2. Síntese dos Comentários da Sudene
A autarquia apresentou os seguintes comentários (peça 46, p. 21) :
Acatamos integralmente a sugestão apresentada ao tempo que informamos que no prazo estabelecido (90 dias) iremos aprimorar a elaboração dos respectivos relatórios para fazer constar as sugestões apresentadas e que assim que a decisão for aprovada pela Diretoria Colegiada da SUDENE encaminharemos cópia do documento a ser observado na elaboração dos relatórios. Em tempo, informamos que todos os mapas de produção dos processos citados foram colhidos pelos vistoriadores e que por um lapso não foram devidamente incluídos nos processos. Todos os mapas se acham disponíveis para qualquer verificação.
I.5.3. Síntese dos Comentários da Sudam
Os gestores da Sudam pontuam que, apesar de não ter havido recomendações para a autarquia, ainda assim, deverão ser "implantados avanços para criar padrões e rotinas que otimizem o processo de vistoria dos incentivos fiscais" (peça 44, p. 7) . 
I.5.4. Análise
O MDR não apresentou comentários com relação ao achado. A Sudene já anuncia a adoção de medidas para dar cumprimento à determinação proposta. A Sudam aduz que, ainda que não tenha havido recomendação no relatório, avanços para criar padrões e rotinas que otimizem o processo de vistoria devem ser implantados. 
Dessa forma, não havendo qualquer contestação dos gestores com relação ao achado da fiscalização, às evidências coletadas e às conclusões formuladas, conclui-se que não há ajustes a serem promovidos no relatório de fiscalização e nas propostas de encaminhamento.
CONCLUSÃO
Analisados os comentários apresentados pelos gestores do Ministério do Desenvolvimento Regional (MDR) e das Superintendências do Desenvolvimento do Nordeste (Sudene) e da Amazônia (Sudam) , constata-se que não foram trazidos elementos que demonstrassem a necessidade de realização de ajustes no Relatório de Fiscalização 222/2019 e nas propostas de encaminhamento formuladas.
Dessa forma, ratifica-se o conteúdo do relatório constante da peça 33 dos autos, dando-se prosseguimento à apreciação do processo. 
PROPOSTA DE ENCAMINHAMENTO
Diante do exposto, submetem-se os autos à consideração superior com a seguinte proposta: 
1.1. Encaminhar o processo para o gabinete do Exmo. Ministro-Relator Aroldo Cedraz, mantendo-se inalterados os achados, as conclusões e as propostas constantes do Relatório de Fiscalização 222/2019.
5.	Ao apoiar a nova manifestação do Auditor Federal de Controle Externo, o Diretor da SecexDesenv, produziu a seguinte manifestação nos autos (peça 50) , a qual foi referendada pelo Titular da Secretaria (peça 51) :
1.	Manifesto-me de acordo com o encaminhamento da instrução anterior.
2.	Declaro que a instrução atende aos dispositivos da Resolução TCU 315/2020. Com relação a esta Resolução, cabe tecer alguns comentários adicionais. 
3.	O Relatório original desta fiscalização (peça 33) foi emitido em 27/3/2020, antes da publicação da Resolução-TCU 315, de 22/4/2020. Assim, o texto inserido em sua proposta não contempla menção aos artigos e incisos da referida resolução. Por isso, achou-se necessário realizar alguns ajustes de forma no presente pronunciamento. 
4.	Ainda, em cumprimento ao art. 17, § 2º, da Resolução TCU 315/2020, indica-se não ser necessário monitorar a recomendação proposta no parágrafo 177, item "d", da instrução à peça 33. 
5.	Dessa forma, reforço a manifestação "de acordo" com a instrução anterior e com o conteúdo do relatório à peça 33; reforço que a proposta de encaminhamento atende em essência os ditames da Resolução-TCU 315/2020; porém, propõe-se alguns ajustes de forma à proposta de encaminhamento, passando a traduzir o seguinte conteúdo:
"177.	Diante do exposto, submete-se à consideração superior a seguinte proposta de encaminhamento:
	a) Determinar ao Ministério do Desenvolvimento Regional (MDR) , em conjunto com as Superintendências do Desenvolvimento do Nordeste (Sudene) e da Amazônia (Sudam) , com fundamento no art. 250, inciso II, do RI/TCU c/c art. 7º, § 3º, inciso I, da Resolução-TCU 315, de 22/4/2020, que apresentem, no prazo de 90 dias, plano de ação, contendo, no mínimo, atividades, responsáveis e prazos de implementação, para a adoção das seguintes medidas:
	a.1) melhorar o índice de interiorização dos incentivos fiscais de redução do imposto sobre a renda, conforme previsto na ação estratégica constante do Anexo I da Portaria MDR 3.145, de 26/12/2019; 
	a.2) aprimorar as atividades de monitoramento e avaliação da eficácia, da eficiência e da efetividade da política de incentivos e benefícios fiscais concedidos nas áreas de atuação da Sudene e da Sudam, conforme previsto na Portaria MDR 3.145, de 26/12/2019;
	a.3) elaborar estudo técnico de revisão dos setores da economia prioritários para o desenvolvimento regional de que tratam os Decretos 4.212/2002 e 4.213/2002, e a ação estratégica constante do Anexo I da Portaria MDR 3.145, de 26/12/2019.
	b) Determinar à Superintendência do Desenvolvimento da Amazônia (Sudam) , com fundamento no art. 250, inciso II, do RI/TCU c/c art. 7º, § 3º, inciso I, da Resolução-TCU 315, de 22/4/2020, que apresente, no prazo de 90 dias, plano de ação, contendo, no mínimo, atividades, responsáveis e prazos de implementação, para a adoção das seguintes medidas:
	b.1) implantar rotina para verificação sistemática do cumprimento das obrigações das empresas beneficiadas com o incentivo de redução do imposto sobre a renda, de que tratam o art. 19, §§ 3º, 4º, 5º, 8º e 9º do Decreto-lei 1.598/1977, os arts. 10 e 11 da Portaria MI 283/2013 e do Anexo à Resolução Condel/Sudam 65/2017;
	b.2) implantar o cadastro de inadimplentes financeiros ou não financeiros, de que trata o art. 50 da Portaria MI 283/2013 e o art. 48 do Anexo à Resolução Condel/Sudam 65/2017, tendo por base as informações coletadas mediante o uso do Sistema SIAV - Incentivos.  
	c) Determinar à Superintendência do Desenvolvimento do Nordeste (Sudene) , com fundamento no art. 250, inciso II, do RI/TCU c/c art. 7º, § 3º, inciso I, da Resolução-TCU 315, de 22/4/2020, que apresente, no prazo de 90 dias, plano de ação, contendo, no mínimo, atividades, responsáveis e prazos de implementação, para a adoção das seguintes medidas:
	c.1) implantar o módulo de acompanhamento no Sistema SIBF, de forma a viabilizar a coleta de informações a respeito dos incentivos fiscais e otimizar o processo de verificação do cumprimento das obrigações das empresas beneficiadas com o incentivo de redução do imposto sobre a renda, de que tratam o art. 19, §§ 3º, 4º, 5º, 8º e 9º do Decreto-lei 1.598/1977, o art. 9º do Decreto 64.214/1969 e os arts. 10 e 11 da Portaria MI 283/2013;
	c.2) implantar o cadastro de inadimplentes financeiros ou não financeiros, de que trata o art. 50 da Portaria MI 283/2013;  
	c.3) aprimorar a elaboração dos relatórios de vistoria para fazer constar o detalhamento dos procedimentos adotados pela equipe técnica para a certificação das informações relativas à produção e à capacidade instalada dos empreendimentos beneficiados com o incentivo de redução fixa de 75% do imposto sobre a renda, explicitando de que forma as informações relativas ao layout e às especificações técnicas de máquinas e equipamentos; aos turnos de trabalho dos funcionários; e aos mapas de produção, entre outros documentos, corroboram os valores constantes da memória de cálculo apresentada pela empresa, nos termos do Anexo à Resolução Sudene 138, de 11/4/2013.
	d) Recomendar ao Ministério do Desenvolvimento Regional, conjuntamente com as Superintendências do Desenvolvimento do Nordeste (Sudene) e da Amazônia (Sudam) , com fundamento no art. 250, inciso III, do RI/TCU c/c art. 11 da Resolução-TCU 315, de 22/4/2020, a adoção da seguinte medida:
	d.1) avaliar a viabilidade técnica e jurídica de utilizar os arquivos eletrônicos relativos às Escriturações Contábeis Fiscais e Digitais (ECD e ECF) , transmitidas anualmente ao Sistema Público de Escrituração Digital (Sped) , nas rotinas administrativas estabelecidas para verificação do cumprimento das obrigações das empresas beneficiadas com o incentivo de redução do imposto sobre a renda, de que tratam o art. 19, §§ 3º, 4º, 5º, 8º e 9º do Decreto-lei 1.598/1977 e os arts. 10, 11, 46, inciso III, e 47 da Portaria MI 283/2013, obtendo-os por meio de convênio firmado com a Receita Federal do Brasil, nos termos do Decreto 9.094, de 17/7/2017, ou, alternativamente, mediante o envio pela própria empresa incentivada.
	e)	Encaminhar cópia do presente relatório e do acórdão que vier a ser proferido ao Ministério do Desenvolvimento Regional (MDR) e às Superintendências do Desenvolvimento do Nordeste (Sudene) e da Amazônia (Sudam) ; aos órgãos que integram a Câmara de Políticas de Integração Nacional e Desenvolvimento Regional: Casa Civil da Presidência da República, Ministério da Economia, Secretaria-Geral, Secretaria de Governo e Gabinete de Segurança Institucional da Presidência da República; à Comissão de Desenvolvimento Regional e Turismo do Senado Federal (CDR) e à Comissão de Integração Nacional, Desenvolvimento Regional e da Amazônia da Câmara dos Deputados (CINDRA) , informando-lhes que seu conteúdo pode ser consultado no endereço www.tcu.gov.br/acordaos e que o inteiro teor da deliberação, incluindo o relatório e o voto, pode ser obtido no dia seguinte ao de sua oficialização.
	f) Dar ciência da deliberação que vier a ser proferida à Secretaria de Infraestrutura Hídrica, de Comunicações e de Mineração do Tribunal de Contas da União, a fim de que a referida unidade técnica avalie eventual impacto das constatações desse relatório nas contas do extinto Ministério da Integração Nacional, relativas ao exercício de 2018 (Processo 004.528/2020-4) ."
É o relatório.

não há.

Não atuou.

RELATÓRIO DE AUDITORIA. ANÁLISE DA regularidade do processo de concessão de incentivos fiscais de redução do imposto sobre a renda e adicionais não restituíveis. implantação majoritária de empreendimentos beneficiados com o incentivo de redução fixa de 75% do imposto sobre a renda nas sub-regiões não consideradas prioritárias pela Política Nacional de Desenvolvimento Regional (PNDR) e pelos Planos Regionais de Desenvolvimento do Nordeste e da Amazônia (PRDNE e PRDA). deficiências nas atividades de planejamento, fiscalização, monitoramento e avaliação de resultados e impactos dos incentivos. DETERMINAÇões e recomendações. comunicações.

RELATÓRIO DE AUDITORIA (RA)

Secretaria de Controle Externo do Desenvolvimento Econômico (SecexDesen).

Cuidam os autos de fiscalização realizada no Ministério do Desenvolvimento Regional e nas Superintendências do Desenvolvimento do Nordeste (Sudene) e da Amazônia (Sudam) , tendo por objetivo verificar a regularidade do processo de concessão de incentivos fiscais de redução do imposto sobre a renda e adicionais não restituíveis e identificar os principais riscos que possam impactar o alcance dos resultados esperados com o uso desse instrumento de financiamento do desenvolvimento regional.
As questões de auditoria que definiram o escopo do trabalho foram as seguintes:
 1)	A política de concessão de incentivos fiscais de redução do IRPJ atraiu empreendimentos para as sub-regiões consideradas prioritárias pela Política Nacional de Desenvolvimento Regional, entre os exercícios de 2014 e 2018, de forma a contribuir para a redução das desigualdades intrarregionais?	
2)	A política de concessão de incentivos fiscais de redução do IRPJ foi regularmente monitorada e avaliada entre os exercícios de 2014 e 2018, com a finalidade de aferir o seu desempenho e propiciar informações necessárias ao seu aperfeiçoamento, conforme estabelecem as Leis Complementares 124 e 125/2007, o Decreto 9.666/2019 e os Regimentos Internos das autarquias?		
3)	Houve aprovação de pleitos de incentivos fiscais de redução do IRPJ, no exercício de 2018, em desacordo com a Portaria MI 283/2013, com a Resolução Condel/Sudam 65/2017 e com as orientações técnicas expedidas pela Sudene e pela Sudam?		
4)	Houve, no período compreendido entre 2014 e 2018, a manutenção de incentivos fiscais de redução do IRPJ para empresas inadimplentes com as obrigações descritas no art. 19 do Decreto-lei 1.598/1977, no art. 9º do Decreto 64.214/1969 e no Regulamento dos Incentivos Fiscais administrados pela Sudene e pela Sudam?	
5)	Há estudos técnicos que fundamentem a definição dos setores considerados prioritários para recebimento do incentivo fiscal de redução do IRPJ, bem como a definição da abrangência do conceito de modernização, de forma a priorizar a atração e a manutenção de investimentos com relevante impacto socioeconômico para a região?
Após a conclusão dos exames, a unidade instrutiva informa que as principais constatações da auditoria foram as seguintes: implantação majoritária de empreendimentos beneficiados com o incentivo de redução fixa de 75% do imposto sobre a renda nas sub-regiões não consideradas prioritárias pela Política Nacional de Desenvolvimento Regional (PNDR) e pelos Planos Regionais de Desenvolvimento do Nordeste e da Amazônia (PRDNE e PRDA) ; deficiências nas atividades de monitoramento e avaliação de resultados e impactos dos incentivos; ausência de estudos técnicos atualizados para subsidiar a definição dos setores da economia considerados prioritários para o desenvolvimento regional; deficiências nas rotinas administrativas de verificação da documentação fiscal e contábil das empresas beneficiadas com o incentivo e na elaboração dos relatórios de vistoria. 
Assim, propôs que fossem expedidas determinações e recomendações às entidades fiscalizadas para  atingir os seguintes benefícios: aumento dos níveis de interiorização na concessão de incentivos fiscais, de forma a alcançar sub-regiões consideradas prioritárias pela PNDR e pelos planos regionais de desenvolvimento; aprimoramento dos mecanismos de monitoramento e avaliação e incremento da eficiência, da eficácia e da efetividade da política de incentivos fiscais; melhoria de rotinas administrativas nas entidades auditadas e nas atividades de execução, supervisão e controle das vistorias realizadas em empreendimentos beneficiados com o incentivo fiscal.
Feito esse breve introito, concordo com as propostas apresentadas pela unidade instrutiva, incorporando o relatório e as instruções às peças (33-35 e 49-51) às minhas razões de decidir, sem prejuízo de tecer breves considerações sobre o tema.
Como tratado no relatório de fiscalização, nos últimos anos, em virtude da materialidade envolvida, esta Corte tem voltado as atenções ao tema de isenções fiscais. Para se ter uma ideia, apenas no exercício 2018, esses benefícios atingiram o montante de R$ 314,2 bilhões, correspondendo a 4,6% do Produto Interno Bruto, sendo R$ 292,8 em isenções tributárias e R$ 21, 4 bilhões de benefícios financeiros e creditícios.
Nesse último grupo estão inseridos os benefícios fiscais de redução fixa de 75% do Imposto de Renda Pessoa Jurídica, foco desse trabalho, os quais representaram, em 2018, valores superiores a 95% do valor total da renúncia fiscal estimada com a totalidade dos benefícios administrados pela Sudam e pela Sudene. No PLOA de 2019, esses valores registraram um montante total aproximado de R$ 5,7 bilhões, sendo R$ 2,3 bilhões relativos a incentivos na área de atuação da Sudam e R$ 3,4 bilhões na área da Sudene. A tabela a seguir, extraída do relatório de fiscalização, resume a evolução dos benefícios fiscais administrados pela Sudam/Sudene nos últimos anos ("Redução fixa de 75% do imposto sobre a renda e adicionais não restituíveis"; "Depósitos para reinvestimento"; "Isenção para projetos industriais/agrícolas" e "Isenção para pessoas jurídicas fabricantes de máquinas, equipamentos, instrumentos e dispositivos, baseados em tecnologia digital, voltados para o programa de inclusão digital") :
Tabela 1 - Valores Estimados do Gasto Tributário - Incentivos Fiscais - Sudene/Sudam
	Imposto sobre a Renda Pessoa Jurídica
	Estimativa Bases Efetivas (R$) 
	Projeção (R$) 

		2014
	2015
	2016
	2017
	2018
	2019

	Sudam
	1.930.181.173
	1.836.897.007
	2.861.514.373
	2.991.624.549
	3.135.922.180
	3.321.093.165

	Sudene
	2.842.896.080
	2.747.733.314
	3.458.453.624
	3.615.706.026
	3.790.105.523
	3.909.781.789

	Valor Total
	4.773.077.254
	4.584.630.321
	6.319.967.997
	6.607.330.574
	6.926.027.703
	7.230.874.954

Elaboração: Equipe de Fiscalização. Informações extraídas do Quadro XXVI do Demonstrativo dos Gastos Tributários - Bases Efetivas - Ano Calendário 2016 - Série 2014 a 2019, elaborado pela Centro de Estudos Tributários e Aduaneiros da Receita Federal em março de 2019.
Embora sejam recursos financeiramente relevantes, é possível perceber que há um descompasso entre a necessidade de investimento nas regiões Norte e Nordeste em relação ao restante do país, uma vez que pouco mais de 25% desse tipo de isenção tributária é destinada a região.
Essa mesma situação pode ser observada em outros trabalhos realizados por essa Corte. Como exemplo, cito a Fiscalização Sistêmica do Financiamento do Desenvolvimento Regional (Acórdão 1655/2017-TCU-Plenário, da minha relatoria) , na qual ficou clara prevalência de fontes de recursos destinados às demais regiões do Brasil e, por outro lado, a concentração de municípios das regiões Norte e Nordeste com baixo recebimento de recursos federais destinados ao seu desenvolvimento.
Nessa linha, outro trabalho que julgo extremamente relevante, diante do seu ineditismo à época, foi a Fiscalização Sistêmica da Região Nordeste (FiscNordeste) , apreciado por meio do Acórdão 1827/2017-TCU-Plenário, da lavra do Ministro José Múcio Monteiro.
Nesse momento, rendo minhas homenagens ao eminente Ministro Presidente José Múcio Monteiro, que liderou com bastante destemor os trabalhos realizados e soube colocar o dedo na ferida da ausência de políticas públicas capazes de modificar a situação do Nordeste sem, contudo, deixar de apontar soluções possíveis e viáveis para o tema. Diante da profundida da abordagem e da sua relação com o tema aqui tratado, reproduzo trecho do voto condutor daquela decisão:
37. Lembro que a redução das desigualdades regionais constitui-se como um dos objetivos fundamentais da República Federativa do Brasil, nos termos do art. 3º, inciso III, da Constituição Federal. Esse valor, que se constitui em princípio superior, é de clareza meridiana quanto à ideia de que o crescimento da economia nacional e os progressos sociais dela advindos somente são aceitáveis quando se expressam como um todo, no conjunto da diversidade nacional, e não de forma isolada, no âmbito de algumas regiões.
38.	A perpetuação dos desequilíbrios entre as diversas regiões do País, analisada à luz dos dados que desnudam a destinação dos recursos públicos carreados para cada uma delas, me leva a concluir que não esteja ocorrendo um efetivo esforço em prol do cumprimento do que dispôs a Carta Magna.
39.	No entanto, as questões trazidas pela equipe de fiscalização, a exemplo da ausência de coordenação e complementaridade nos planos de desenvolvimento nacionais e da indefinição de indicadores regionais, embora possam, em alguma medida, estar dificultando a implementação de ações específicas, não podem ser consideradas como causadoras das enormes disparidades que colocam o Nordeste em situação de inferioridade em relação às demais regiões brasileiras.
40.	As desigualdades regionais e os flagelos por ela impostos não decorrem, infelizmente, de demandas meramente técnicas. São o resultado de uma história marcada pela falta de vontade política na implementação de soluções reais, e não de meros paliativos. Quando a vontade política existe, os entraves são identificados e abrem-se espaços para a resolução das questões técnicas, por mais complexas que sejam. 
41.	Tome-se o exemplo da insuficiência hídrica do Nordeste brasileiro. Há centenas de anos, as políticas públicas emergenciais vêm se sobrepujando àquelas que buscam uma maior sustentabilidade, com redução da vulnerabilidade às secas. A concepção keynesiana de geração de trabalhos e fluxos de renda, sob a forma de frentes de serviço, vigoraram no Brasil até o final da década de 1980. A construção de reservatórios e açudes menores, em cooperação com particulares, nunca se mostrou suficiente para o incremento da economia local, em face da incerteza da existência de suficiência hídrica para abastecê-los.
42.	Somente no ano de 2005, veio o patrocínio político necessário para a implementação de uma solução que pode vir a nutrir a economia local, de forma adequada e duradoura. A transposição do Rio São Francisco é uma ideia que remonta ao tempo do Império, mas que, lamentavelmente, não foi seriamente discutida por mais de uma centena de anos.
43.	Neste ponto, destaco que as vicissitudes inerentes à execução das obras de transposição não podem servir de argumento contrário à sua implementação. No caso concreto, houve a resolução política para o enfrentamento de um grande problema regional, de dimensões nacionais, mas não foram tomados os cuidados técnicos necessários para sua realização, do que resultaram projetos deficientes, posteriormente alterados e adaptados, com extensão dos prazos e aumento dos custos inicialmente previstos, além de irregularidades outras, usualmente detectadas em obras públicas realizadas em nosso País. 
44.	Minha intenção, com o exemplo trazido, foi demonstrar que, somente a partir da construção de uma consciência política voltada para o enfrentamento das grandes questões, será possível ministrar-se remédios eficazes no combate às feridas que sustentam as disparidades regionais.  
45.	A redução das desigualdades demanda soluções que passem pela redefinição do pacto federativo e do sistema tributário. Apenas para exemplificar, na sessão de 29/03/2017 o TCU deliberou, de forma preliminar, sobre o TC Processo 033.619/2016-6, que tratou de solicitação do Senado Federal para que esta Corte realize auditoria na dívida pública interna federal. Na instrução, então elaborada pela Secretaria de Macroavaliação Governamental (Semag) , foram destacados alguns dados alarmantes: o refinanciamento das dívidas dos entes subnacionais, constante da Lei Complementar 148/2014, trouxe impacto, estimado em 2013, da ordem de R$ 187,4 bilhões, montante da dívida dos entes subnacionais transformado em dívida da União. Desses, R$ 113,6 bilhões foram em benefício do Estado e do Município de São Paulo, seguidos pelos Estados de Minas Gerais (R$ 30,3 bilhões) , Rio Grande do Sul (R$ 16,3 bilhões) e Rio de Janeiro (13,1 bilhões) . Somados, esses cinco beneficiários responderam por 92,49% do total refinanciado. Da Região Nordeste, o maior refinanciamento foi em benefício do Estado de Alagoas, com 1,9 bilhão, o que correspondeu a 1% do valor total. Mesmo que se considerem as diferenças populacionais, os valores refinanciados revelam a desproporção: o refinanciamento per capita em prol de São Paulo (Estado + Município) foi de R$ 2.525,47, ao passo que para Alagoas foi de R$ 563,90.
46.	Em outras palavras, todos os cidadãos da Federação, independentemente de onde residam, estão pagando as dívidas daqueles estados nominados. 
47.	De forma perversa, pune-se o mais prudente. Segundo critérios de avaliação do Tesouro Nacional, em junho de 2016, da Região Nordeste, apenas os estados de Sergipe e Alagoas apresentaram conceitos de situação fiscal inferior a "boa". Por outro lado, das regiões Sudeste e Sul, somente o Espírito Santo alcançou essa classificação. Todos os demais estados ostentaram as classificações "fraca", "muito fraca" ou "desequilíbrio".
48.	As políticas de conteúdo local também merecem especial atenção. É indiscutível sua relevância, no contexto em que se busca o maior desenvolvimento do parque industrial brasileiro. Não obstante, há que se ponderar que os efeitos causados por tais políticas afetam mais diretamente alguns dos entes federativos, sobretudo aqueles tipicamente caracterizados como "compradores" dos equipamentos fabricados, ao invés de "produtores", uma vez que o natural aumento dos preços, inerente a tais políticas e, de forma imediata, prejudicial à população, não é sequer compensado por um aumento nos níveis de emprego ou de arrecadação local.
49.	A mudança dos paradigmas que conduzem à existência da "Belíndia", termo popularizado por Edmar Bacha para designar um país em que convivem as realidades paradoxais da Bélgica, pequeno e rico, e da Índia, imenso e pobre, passa por um efetivo engajamento dos diversos setores nacionais: (i) do meio político, para que sejam alcançadas formas mais paritárias na distribuição das riquezas, passando-se pelas tão ansiadas reformas fiscal e tributária, e mediante a apresentação de propostas legislativas que abracem, de forma realística, as necessidades do Nordeste brasileiro, inclusive quanto aos aportes prioritários de recursos nos setores educacional, de ciência e tecnologia e de infraestrutura; (ii) dos administradores públicos, pelo dever de diligência, da observância dos preceitos constitucionais prescritos no art. 37 da Carta Magna, da busca do aperfeiçoamento da gestão pública e da maximização de seus resultados; (iii) da sociedade, por meio do resgate dos valores morais que nos afastam de comportamentos inadequados, e da busca da justiça social, da solidariedade, da empatia e do repúdio a toda forma de corrupção. 
50.	A constatação da inoperância das políticas levadas a efeito para redução das desigualdades que assolam o Nordeste brasileiro torna premente que toda e qualquer ação, de alguma forma relacionada àquela Região, seja pautada pela consciência e competência, exercitada à luz dos princípios da transparência, da legalidade e da eficiência administrativa. Se o desperdício e a corrupção são mazelas inaceitáveis em qualquer contexto, mais graves se tornam quando relacionadas a situações de penúria e escassez. Se os recursos são parcos, melhores devem ser os planejadores, mais probos os administradores e mais atentos os fiscais.
As análises lançadas pelo eminente Ministro José Múcio Monteiro, infelizmente, ainda não estão desatualizadas.
No trabalho que ora examino, foi possível perceber uma face ainda mais perversa das desigualdades que assolam esse país: além das profundas diferenças de tratamento entre as unidades da federação das diferentes regiões do país, há uma profunda disparidade intra-regiões.
Como consequência dessas diferenças dentro das regiões, verificou-se a implantação majoritária de empreendimentos beneficiados com o incentivo de redução fixa de 75% do imposto sobre a renda nas sub-regiões não consideradas prioritárias pela Política Nacional de Desenvolvimento Regional (PNDR) e pelos Planos Regionais de Desenvolvimento do Nordeste e da Amazônia (PRDNE e PRDA) .
Em relação aos incentivos concedidos na Região Amazônica, restou evidente a concentração de empresas incentivadas em municípios de alta renda. De um total de 592 empresas incentivadas, 435 estão localizadas em microrregiões de alta renda. Desse total, 261 empresas estão localizadas no município de Manaus, situação que pode ser exemplificada no gráfico abaixo reproduzido, no qual evidencia-se a concentração de incentivos a empresas localizadas em áreas de alta renda no período analisado:
Gráfico 3 - Incentivos Concedidos a empresas localizadas na área de atuação da Sudam, entre 2007 e 2014, de acordo com a tipologia sub-regional aprovada mediante o Decreto 6.047, de 22/2/2007.
Elaboração: Equipe de Fiscalização. Dados extraídos do gráfico 7 do Relatório de Avaliação dos Incentivos Fiscais Concedidos pela Sudam no período de 2007 a 2014, publicado em 2016.
Em menor grau, essa situação é vivenciada também na região de atuação da Sudene, onde observou-se um total de 1.645 empresas beneficiadas no período e uma concentração significativa de incentivos em sub-regiões de alta renda (706 empresas) , sendo apenas 80 empresas incentivadas em regiões de baixa renda, como pode ser observado no gráfico reproduzido a seguir:
Gráfico 4 - Empresas beneficiadas com o incentivo de redução fixa de 75% do imposto sobre a renda na área de atuação da Sudene, entre 2011 e 2018, de acordo com a tipologia sub-regional aprovada mediante a Portaria MI 34, de 18/1/2018.
Elaboração: Equipe de Fiscalização. Dados relativos aos incentivos concedidos fornecidos pela Sudene e, à tipologia dos municípios, fornecidos pelo Ministério do Desenvolvimento Regional.
Assim, observo que as áreas de maior desenvolvimento dentro das regiões conseguem atrair a maior parte dos incentivos. As medidas voltadas exclusivamente para as regiões do Norte e Nordeste sofrem acentuada desigualdade intra-regional. Logo, parte relevante dos municípios de baixa renda não são abarcados por essas políticas, resultando na manutenção do quadro de estagnação e de subdesenvolvimento, sem sustentabilidade nas suas contas.
No entanto, é forçoso destacar que atrair investimentos para essas regiões menos desenvolvidas não é uma tarefa fácil, pois um ciclo vicioso se instala quando se verifica que nessas regiões não há o mínimo de infra-estrutura física e humana capaz de sustentar e absorver empresas. Uma fraqueza evidente é a conectividade inadequada, para não dizer pífia.
Destarte, mesmo com o avanço das modalidades de trabalho a distância, intensificadas na situação que atualmente vivenciamos com a pandemia de Covid-19, que possibilitam que parte dos trabalhadores e das empresas possam se instalar em regiões mais afastadas dos grandes centros, é capaz de atrair esses investimentos para locais em que não há o mínimo de estrutura de telecomunicações e tecnologia da informação.
Chama a atenção, sobre esse ponto, que a revisão legal nas normas que regem os mencionados incentivos mostrou que não há critérios voltados a estimular as empresas a se instalarem nas sub-regiões prioritárias, consoante tipologia estabelecida na PNDR, a exemplo dos critérios existentes nos Fundos Constitucionais de Financiamento.
De igual modo, preocupam as deficiências encontradas nas atividades de monitoramento e avaliação de resultados e impactos dos incentivos de redução fixa de 75% do imposto sobre a renda.
Nesse momento, em que são avaliados os benefícios de todas as isenções fiscais, é ainda mais necessário que a efetividade dos incentivos fiscais seja justificada de forma permanente, para que as receitas que deixam de  entrar nos cofres do governo por meio das isenções possam fomentar o desenvolvimento da economia e o aumento dos níveis de emprego nas regiões Norte e Nordeste, induzindo ao aumento da renda e da qualidade de vida das populações que ali habitam, o que, por via reflexa, é do interesse de todos os cidadãos brasileiros.
A ausência de estudos técnicos atualizados para subsidiar a definição dos setores da economia considerados prioritários para o desenvolvimento regional, nas áreas de atuação da Sudam e da Sudene também merece destaque.
O planejamento e a melhor institucionalização das políticas públicas é a base para o seu sucesso. Por essa razão, chama a atenção a inexistência de estudos que fundamentem a definição dos setores econômicos prioritários para fins de recebimento dos benefícios, constante dos Decretos 4.212/2002 (alterado pelo Decreto 6.810/2009) e 4.213/2002.
Como bem lembrou a equipe de fiscalização, a realização de estudos para subsidiar a definição do público-alvo a ser atingido pela política pública é preconizada na publicação "Avaliação de políticas públicas: guia prático de análise ex ante, volume 1, Brasília, 2018". De acordo com o referido guia, a correta delimitação dos destinatários da intervenção pública mostra-se importante para que se possam criar benefícios e incentivos adequados aos envolvidos, sem criar desincentivos ou efeitos negativos nos beneficiários e em outros grupos não elegíveis, além de gerar o maior impacto possível na sociedade, com menor desperdício de recursos públicos.
No caso do estímulo em análise, ficou claro que a definição inicial dos setores econômicos realizada em 2002 se encontra defasada. Em decorrência do surgimento de novas tecnologias e serviços, as premissas então válidas naquela ocasião precisam ser reavaliadas, de forma a maximizar os efeitos desejados na política.
Seguindo no fluxo da análise das políticas de isenção, falham também os órgãos na implementação de rotinas de fiscalização da documentação fiscal e contábil enviada pelas empresas beneficiadas com o incentivo de redução fixa de 75% do imposto sobre a renda.
As obrigações consistem na apresentação anual de informações constantes da Escrituração Contábil Digital (ECD) e da Escrituração Contábil Fiscal (ECF) das empresas beneficiadas, que demonstrem o valor da redução do imposto de renda correspondente a cada exercício financeiro; a constituição da reserva contábil de incentivos fiscais; bem como o valor da reserva que porventura tenha sido incorporado ao capital social ou utilizado para absorção de prejuízos, sendo vedada a distribuição, aos sócios ou acionistas, do valor do imposto que deixar de ser pago em virtude dos benefícios
No entanto, observou-se que apenas parte das empresas beneficiadas encaminha periodicamente as informações obrigatórias previstas nos mencionados normativos, as quais são verificadas pela equipe da Coordenação de Incentivos Especiais.
 Importante destacar que em vários dos casos analisados na Sudene, a verificação da documentação ocorre apenas quando a empresa apresenta novo pleito de incentivo e precisa da declaração de regularidade relativa aos anos anteriores em que utilizou o benefício.
No caso da Sudam, o quadro é ainda mais grave, pois não foi evidenciada a existência de rotina de controle sendo realizada de forma dissociada da apresentação de novos pleitos pelas empresas.
Ademais, causa espécie que as informações contábeis são registradas e armazenadas na Sudene em papel, apesar dos registros das empresas beneficiadas já integrarem o Sistema Público de Escrituração Digital (Sped) , utilizado pelas pessoas jurídicas optantes pelo regime de tributação com base no lucro real. Essa situação é um retrocesso para as empresas incentivadas que as mantém acorrentadas ao passado analógico, mesmo quando já dispõe das informações digitais, situação completamente danosa ao interesse público que almeja que seu setor produtivo seja ágil, produtivo e competitivo.
Ainda relacionada a fiscalização dos benefícios, constataram-se deficiências na elaboração dos relatórios de vistoria, quanto ao detalhamento dos procedimentos realizados para a certificação das informações apresentadas pelas empresas pleiteantes dos incentivos de redução fixa de 75% do imposto sobre a renda, nas áreas de atuação da Sudene e da Sudam, especificamente no tocante à capacidade instalada e ao volume de produção dos empreendimentos, o que pode comprometer as atividades de supervisão e controle quanto ao mérito da concessão dos incentivos.
Já me encaminhando para o final, cabe destacar que, após a conclusão os trabalhos de campo, o Ministério do Desenvolvimento Regional, mediante a Portaria 3.145, de 26/12/2019, estipulou ações estratégicas a serem implementadas e metas a serem alcançadas relativamente à interiorização dos incentivos fiscais, bem como dispondo acerca dos objetivos, das metas e dos indicadores da política pública fomentada pelos incentivos fiscais de redução do imposto sobre a renda e adicionais não restituíveis e de reinvestimento e disciplinando as atividades de supervisão e de avaliação da política. A referida portaria elencou os seguintes objetivos estratégicos da política:
 Elevar a eficiência do processo de concessão dos incentivos fiscais administrados pela Sudam e Sudene;
Elevar a atividade econômica de empreendimentos estratégicos para o desenvolvimento regional;
Elevar a participação dos estados menos incentivados;
Elaborar proposta de revisão das atividades prioritárias para o desenvolvimento regional;
Induzir a estruturação produtiva nas regiões.
Assim, entendo que apesar das graves deficiências encontradas, há em curso institucionalização de prioridades com objetivo de saná-las, ao menos no âmbito formal.
Por isso, entendo adequadas as medidas propostas pela unidade instrutiva que visam fomentar que se dê concretude as previsões normativas por meio da elaboração de planos de ação monitoráveis.
	Ante o exposto, louvando e incorporando o relatório de auditoria (peças 33-35) e as instruções às peças 49-51 às minhas razões de decidir, Voto por que o Tribunal acolha a minuta de acórdão que ora submeto à deliberação deste Colegiado.
TCU, Sala das Sessões Ministro Luciano Brandão Alves de Souza, em 8 de dezembro de 2020.
AROLDO CEDRAZ 
Relator